ACORDAO-COMPLETO-2459066

ACÓRDÃO 8214/2021 ATA 19/2021 - SEGUNDA CÂMARA

VISTOS, relatados e discutidos estes autos de tomada de contas especial instaurada por força da determinação do Acórdão 7093/2017-TCU-Segunda Câmara, em desfavor de Carlos Augusto Moreira Junior, Ivo Brand, Paulo Afonso Bracarense Costa, Fundação Educacional Universidade Eletrônica do Brasil (Fueb) e Roberto Frederico Merhy, em razão da ausência da devida prestação de contas dos recursos arrecadados e geridos para realização de cursos oferecidos pela Fundação da Universidade Federal do Paraná para o Desenvolvimento da Ciência, Tecnologia e da Cultura (UFPR/Funpar) .
ACORDAM os Ministros do Tribunal de Contas da União, reunidos em Sessão da 2ª Câmara, ante as razões expostas pelo Relator, em:
9.1. considerar revel, para todos os efeitos, a Fundação Educacional Universidade Eletrônica do Brasil, dando-se prosseguimento ao processo, nos termos dos arts. 12, § 3º, da Lei 8.443/1992 e 202, § 8º, do Regimento Interno do TCU;
9.2. acatar parcialmente as alegações de defesa apresentadas pelos Sr. Carlos Augusto Moreira Junior e Paulo Afonso Bracarense Costa, excluindo-os da relação processual;
9.3. rejeitar as alegações de defesa apresentadas pelos responsáveis Ivo Brand, Pedro José Steiner Neto e Roberto Frederico Merhy;
9.4. julgar irregulares, com fundamento nos arts. 1º, inciso I, 16, inciso III, alíneas "a" e "c", 19, caput, e 23, inciso III, alínea "a", da Lei 8.443/1992 c/c os arts. 1º, inciso I, e 209, incisos I e III, do Regimento Interno do TCU, as contas dos responsáveis Ivo Brand, Pedro José Steiner Neto, Roberto Frederico Merhy e da Fundação Educacional Universidade Eletrônica do Brasil, condenando-os, solidariamente, ao pagamento das quantias a seguir especificadas, com a fixação do prazo de quinze dias, a contar das notificações, para comprovarem, perante o Tribunal (art. 23, inciso III, alínea "a", da Lei 8.443/1992, c/c o art. 214, inciso III, alínea "a", do Regimento Interno do TCU) , o recolhimento das dívidas aos cofres da Universidade Federal do Paraná, atualizadas monetariamente e acrescidas dos juros de mora, calculados a partir das datas discriminadas, até a data do recolhimento, na forma da legislação em vigor:
	VALOR ORIGINAL (R$) 
	DATA DA OCORRÊNCIA

	R$ 24.825,60
	03/11/2003

	R$ 24.825,60
	03/12/2003

	R$ 24.825,60
	03/01/2004

	R$ 24.825,60
	03/02/2004

	R$ 24.825,60
	03/03/2004

	R$ 24.825,60
	03/04/2004

	R$ 24.825,60
	03/05/2004

	R$ 24.825,60
	03/06/2004

	R$ 24.825,60
	03/07/2004

	R$ 24.825,60
	03/08/2004

	R$ 24.825,60
	03/09/2004

	R$ 24.825,60
	03/10/2004

	R$ 24.825,60
	03/11/2004

	R$ 24.825,60
	03/12/2004

	R$ 24.825,60
	03/01/2005

9.5. autorizar, desde logo, com fundamento nos art. 28, inciso II, da Lei 8.443/1992, a cobrança judicial das dívidas, caso não atendidas as notificações, conforme prevê o 219, inciso II, do Regimento Interno do TCU; 
9.6. autorizar também, desde logo, se requerido, com fundamento no art. 26 da Lei 8.443, de 1992, c/c o art. 217, §§ 1º e 2º do Regimento Interno do TCU, o parcelamento das dívidas em até 36 parcelas, incidindo, sobre cada parcela, corrigida monetariamente, os correspondentes acréscimos legais, fixando-lhe o prazo de quinze dias, a contar do recebimento das notificações, para comprovar, perante o Tribunal, o recolhimento da primeira parcela, e de trinta dias, a contar da parcela anterior, para comprovar os recolhimentos das demais parcelas, devendo incidir, sobre cada valor mensal, atualizado monetariamente, os juros de mora devidos, no caso do débito, na forma prevista na legislação em vigor, alertando os responsáveis de que a falta de comprovação do recolhimento de qualquer parcela importará o vencimento antecipado do saldo devedor, nos termos do § 2º do art. 217 do Regimento Interno deste Tribunal;
9.7. enviar cópia desta deliberação à Universidade Federal do Paraná e aos responsáveis, para ciência, e ao Procurador-Chefe da Procuradoria da República no Estado do Paraná, nos termos do § 3º do art. 16 da Lei 8.443/1992 c/c o § 7º do art. 209 do Regimento Interno do TCU, para adoção das medidas que entender cabíveis;
9.8. informar à Universidade Federal do Paraná, aos responsáveis e à Procuradoria da República no Estado do Paraná que a presente deliberação, acompanhada do Relatório e do Voto que a fundamentam, está disponível para a consulta no endereço www.tcu.gov.br/acordaos;
9.9. informar à Procuradoria da República no Estado do Paraná que, nos termos do parágrafo único do art. 62 da Resolução-TCU 259/2014, os procuradores e membros do Ministério Público credenciados nesta Corte podem acessar os presentes autos de forma eletrônica e automática, ressalvados apenas os casos de eventuais peças classificadas como sigilosas, as quais requerem solicitação formal.

Tomada de contas especial, apartada do TC 009.396/2013-6 (Acórdão 7093/2017-TCU-2ª Câmara), acerca de irregularidades na condução de cursos realizados pela Universidade Federal do Paraná  UFPR, com o apoio da Fundação da Universidade Federal do Paraná  FUNPAR, na modalidade de Ensino à Distância (EaD).

Segunda Câmara

Fundação da Universidade Federal do Paraná para o Desenvolvimento da Ciência, Tecnologia e da Cultura (UFPR/Funpar); Universidade Federal do Paraná (UFPR).

3. Interessados/Responsáveis:
3.1. Responsáveis: Carlos Augusto Moreira Junior (XXX.164.169-XX); Fundação Educacional Universidade Eletrônica do Brasil - Fueb (04.166.624/0001-34); Ivo Brand (XXX.390.469-XX); Paulo Afonso Bracarense Costa (XXX.419.949-XX); Pedro José Steiner Neto (XXX.879.709-XX); Roberto Frederico Merhy (XXX.694.279-XX).

13.1. Ministros presentes: Bruno Dantas (Presidente), Augusto Nardes (Relator) e Aroldo Cedraz.
13.2. Ministro-Substituto convocado: André Luís de Carvalho.

ACORDAO-COMPLETO-2496265

Acórdão 1517/2022 - Segunda Câmara

AUGUSTO NARDES

Transcrevo a seguir, como parte do relatório, com os ajustes de forma pertinentes, o exame técnico, conclusão e proposta de encaminhamento constante da primeira manifestação de mérito da Secretaria de Controle Externo de Tomada de Contas Especial - SecexTCE (peça 37) :
"EXAME TÉCNICO
11.	Foram realizadas as citações nos seguintes termos:	
Senhores Carlos, Ivo e Paulo
omissão ante o dever de vigilância sobre a execução do Contrato s/n, datado de 3 de novembro de 2003 (peça 62 do TC Processo 009.396/2013-6) , celebrado entre a Fundação da Universidade Federal do Paraná para o Desenvolvimento da Ciência, Tecnologia e da Cultura (FUNPAR) e a Fundação Educacional Universidade Eletrônica do Brasil (FUEB) , com infração ao disposto no art. 37, XXI, da Constituição Federal e ao art. 2º da Lei 8.666/1993, inobservância do princípio da universalidade e da unidade de tesouraria, consoante contido nos arts. 2º, 3º, 4º e 56 da Lei 4.320/1964, arts. 1º e 2º do Decreto 93.872/1986 e art. 1º da Medida Provisória 2.170-36, de 23/8/2001, e omissão do dever de prestar contas do referenciado contrato, em oposição aos arts. 70 e 71 da Constituição Federal e art. 8º da Lei 8.443/1992.
Fueb e Sr. Roberto
ter, a Fundação Educacional Universidade Eletrônica do Brasil (CNPJ 04.166.624/0001-34) , se beneficiado de parte dos recursos financeiros arrecadados e geridos para a realização de cursos oferecidos na modalidade de Ensino à Distância (EaD) , objeto do Contrato s/n, datado de 3 de novembro de 2003 (peça 62 do TC Processo 009.396/2013-6) , celebrado com a Universidade Federal do Paraná (UFPR) , com o apoio da Fundação da Universidade Federal do Paraná (FUNPAR) :
12.	A tabela a seguir retrata os expedientes, pedidos de cópia/vistas do processo e de prorrogação do prazo para atendimento, bem como respostas às citações, com referência à localização daqueles elementos no processo:	
	Responsável
	Ofício/AR
	Prorrogação de prazo/cópia
	Resposta

	Carlos Augusto Moreira Junior
	Ofício 1346/2017-TCU/SECEX-PR, de 30/8/2017 e AR (peças 6 e 13) 
	peças 15 e 17
	peça 24

	Ivo Brand
	Ofício 1348/2017-TCU/SECEX-PR, de 30/8/2017 e AR (peças 7 e 12) 
	peças 16 e 17
	peça 24

	Paulo Afonso Bracarense Costa
	Ofício 1349/2017-TCU/SECEX-PR, de 30/8/2017 e AR (8 e 14) 
	peças 19 e 20
	peça 24

	Fundação Educacional Universidade Eletrônica do Brasil
	Ofício 1347/2017-TCU/SECEX-PR, de 30/8/2017 e AR (peças 5 e 11) 
	---
	não apresentou

	Roberto Frederico Merhy
	Ofício 1350/2017-TCU/SECEX-PR, de 30/8/2017 e AR (peças 9 e 10) 
	---
	não apresentou

13.	Regularmente citados, os três primeiros responsáveis apresentaram defesa, enquanto a Fueb e o Sr. Roberto (seu dirigente à época) permaneceram silentes. Os ofícios encaminhados aos dois responsáveis que não apresentaram defesa tiveram os respectivos avisos de recebimento assinados (datados de 19/9/2017) , motivo pelo qual se pode considerar efetivada a citação deles. Por oportuno, registra-se que a Fueb se encontra com a situação cadastral baixada, desde 21/9/2017, na base de dados da Receita Federal do Brasil (já salientado no item 8 desta instrução) . A baixa da empresa se deu, portanto, após o recebimento da comunicação, o que mantém esta válida.
14.	Transcorrido o prazo regimental fixado e mantendo-se inertes os aludidos responsáveis, impõe-se que sejam considerados revéis, dando-se prosseguimento ao processo, de acordo com o art. 12, § 3º, da Lei 8.443/1992. Aproveitam-lhes os argumentos aduzidos em relação aos outros responsáveis, no que concerne às circunstâncias objetivas, com base no art. 161 do Regimento Interno do TCU.
15.	Os senhores Carlos Augusto Moreira Júnior, ex-reitor da UFPR, Ivo Brand, ex-Diretor Superintendente da Funpar, e Paulo Afonso Bracarense Costa, Diretor de Programas da Funpar, apresentaram defesa em conjunto, por meio da qual aduziram os seguintes argumentos (peça 24) :
Argumentos preliminares
15.1.	A prescrição da pretensão administrativa em 2013, já que os fatos questionados ocorreram no final do exercício financeiro de 2003. Transcreve excertos de parecer do Ministério Público junto ao Tribunal de Contas do Estado de Minas Gerais com vistas a arguir que o prazo prescricional aplicável à seara das Cortes de Contas é de cinco anos;
15.2.	A referida prescrição no prazo de cinco anos, nos termos pacificados pelo Superior Tribunal de Justiça - STJ quando do julgamento do Recurso Especial 1.480.350 (transcrito em parte) , vem sendo reafirmada pelo Tribunal Regional Federal da 1ª Região, consoante se verifica dos julgados objetos dos Agravos de Instrumentos 0054144-94.2016.4.01.0000/DF, de 15/09/16, e 0046928-82.2016.4.01.0000/DF, de 06.09.16;
15.3.	O Sr. Paulo Bracarense não ocupava o cargo de diretor de programas quando da assinatura do contrato com a Fueb (vide documentos de posse da diretoria) , este assinado pelo Sr. Pedro José Steiner Neto, que faltou apor seu carimbo, quando por alguma razão não seja possível trocar o nome impresso (como no caso) ; 
15.4.	Ausência de elementos mínimos de vinculação do Sr. Carlos, ex-Reitor da UFPR, por ato comissivo ou omissivo que tenha dado azo a irregularidade ou prejuízo à Universidade, tampouco a culpa in vigilando ou in elegendo lhe pode ser atribuída, já que, como gestor principal da Instituição, o fato de deter o poder de controle e fiscalização dos prepostos ou auxiliares diversos, não o faz onipotente e onipresente, nem responsável direto por eventuais irregularidades. A mesma realidade é compartilhada pelos demais defendentes;
15.5.	As ações dos defendentes foram pautadas pela boa-fé, inexistindo prejuízo para a UFPR ou para o erário, tratando-se, quando muito, de falhas meramente formais, que se admite apenas para argumentar. 
Argumentos de mérito
15.6.	A inexistência de irregularidades nos programas desenvolvidos pela UFPR, com o apoio da Funpar, notadamente na modalidade de ensino à distância e de modo especial nos Cursos de Especialização em Agronegócio - MBA - EaD, razão pela qual se admite, eventualmente, apenas a ocorrência de falhas formais;
15.7.	O curso (quarta e quinta turma do curso de Especialização em Agronegócio na modalidade de Ensino à Distância - MBA) originou-se no Setor de Ciências Agrárias, no Departamento de Economia Rural e Extensão, na própria UFPR, e não na então Escola Técnica, que foi a origem dos demais casos de EaD tratados pelo TCU em outras oportunidades (estrutura do curso diversa dos EaD anteriores, coordenadores, professores e público alvo também diversos) ;
15.8. 	A UFPR, por meio do departamento Núcleo de Educação à Distância (NEAD) , não contava à época com a estrutura necessária à oferta do curso nesta modalidade, de aulas ao vivo, mas participou ativamente do curso à distância, ao opinar por ajustes no plano de trabalho e ao formatar a apresentação de monografias, demonstrando que a universidade detinha o controle e a supervisão do curso, que, ao seu término, foi submetido às aprovações do Departamento e do Setor respectivos, bem como ao Conselho de Planejamento e Administração da universidade. 
15.9.	A contratação da Fueb foi regular. Ela foi escolhida por ter sido criada pelo Estado do Paraná (contando com instituidores como a Federação das Indústrias, Sistema S, e outros entes de peso no setor e no estado) , e detinha a tecnologia necessária à nova formatação dos cursos à distância realizados pela Universidade, com o apoio da Funpar. Ou seja, a contratação dela era a alternativa que se apresentava para assegurar a continuidade dos cursos ofertados, sem os quais nem a Universidade nem a Funpar teriam condições de assegurar, dentro do novo modelo de EaD, a existência dos cursos de aperfeiçoamento.
15.10.	O contrato firmado em novembro/2003 entre a Funpar e a Fueb (denominada UEB à época) previa a prestação dos serviços (locação de espaços, equipamentos e tecnologia) com a contratada sendo modicamente remunerada com o equivalente a 13,8% dos valores das mensalidades cobradas, e o restante dos valores sido encaminhados à Universidade Federal do Paraná, conforme Relatório Final da Turma do 4º Curso de Pós-Graduação em Agronegócio, bem como Relatório Financeiro (informa que este que será juntado oportunamente, tão logo os defendentes tenham acesso à documentação solicitada junto à Universidade) .
15.11.	O valor indicado pelo TCU como suposto débito é irreal e presumido. As prestações de contas finais referentes à 4ª Turma e 5ª Turma do Curso, anexadas aos autos, demonstrarão a regularidade dos valores efetivamente trabalhados, e os relatórios financeiros demonstrarão a real entrada de recursos;
15.12.	A ausência de débito à cobrança do débito, já que os recursos 'públicos' movimentados foram aplicados nas suas finalidades institucionais e sociais. O valor estipulado no item 5.1 da cláusula quinta do contrato (de R$ 432 mil) , dos quais 86,2% seriam repassados à Funpar e 13,8% à contratada, era uma estimativa apenas, cuja realização dependeria de uma série de fatores, dentre os quais, a confirmação do número de matriculados esperados, a adimplência dos alunos, a inexistência de trancamentos e abandonos etc.;
15.13.	O relatório final do curso, quando traz à baila a informação de que as receitas alcançaram o montante de R$ 221.783,56 e não R$ 432.000,00, tem-se o espelho fidedigno da realidade financeira e econômica dos recursos movimentados, cujas receitas e correspondentes despesas estão expressamente demonstrados nos autos. Entre a projeção de arrecadação e a efetivação das receitas há uma distância muito elevada, que não pode ser desconsiderada pela Corte;
15.14.	Os relatórios Finais demonstram que, diferentemente do que entendeu a Corte, foram efetivamente prestadas as contas acerca dos recursos financeiros movimentados pelos atores condutores do curso (UFPR/Funpar e UEB) . Constam do relatório final (prestação de contas) , entre outros, os seguintes documentos: notas fiscais diversas; depósitos e comprovantes de depósitos de recursos para UFPR, Funpar e UEB; despesas diversas; encargos diversos; trabalhos diversos de conclusão do curso de pós-graduação; pareceres de todos os órgãos técnicos e jurídicos envolvidas e as respectivas instâncias de aprovação, entre outros;
15.15.	Há nos autos e nos documentos que estão sendo anexados com a presente defesa elementos suficientes para demonstrar que todos os recursos movimentados estão regularmente contabilizados, havendo plena compatibilidade entre receitas e despesas, bem como pertinência temática entre arrecadação e investimentos dos valores auferidos com a realização do curso. Os relatórios financeiros que serão carreados aos autos permitem divisar que não houve qualquer irregularidade dos gestores ora defendentes na condução do processo;
15.16.	Tendo o curso se realizado regularmente, com o controle e a supervisão da universidade, não há que se falar em omissão dirigida ao então Reitor, Sr. Carlos; aos dirigentes da Funpar. No mesmo sentido, não se pode apontar omissão, porquanto o curso desenrolou-se conforme o cronograma e plano de trabalho;
15.17.	As instituições Funpar e UFPR, e seus dirigentes, ora defendentes, não se desocuparam do dever de vigilância, porquanto o curso foi realizado, foram encaminhadas as informações à UFPR (documentos já em poder do TCU) , as turmas foram validadas, e o curso foi aprovado nas instâncias regulamentares da UFPR;
15.18.	Inexistência de omissão dos gestores no cumprimento de suas funções e responsabilidades institucionais. Não houve omissão no dever de vigilância sobre a execução do ajuste, tendo em vista a regularidade da realização do curso. Também não houve omissão dos defendentes à frente da Funpar, na medida em que se considera como legal e devida a contratação da Fueb. 
16.	Por fim, os defendentes requerem: a) o acatamento das alegações de defesa, considerando-se sanadas eventuais irregularidades e dando-se quitação; b) a juntada dos Relatórios finais da Turma 04 e 05 do Curso de Pós-Graduação em Agronegócio (prestação de contas) ; c) o prazo para a juntada, oportuna, do relatório financeiro ou processo financeiro já solicitado, pelos Defendentes, junto à Universidade Federal do Paraná. 
17.	Em anexo à sua defesa, há tão somente cópia de um expediente da Funpar encaminhado à UFPR, de outubro/2017, em que solicita o desarquivamento e remessa do processo financeiro referente ao Curso de Especialização em Agronegócio para apresentação ao TCU como documento de defesa complementar ao presente processo. 
Análise 
18.	Preliminarmente à análise destes autos, registra-se que, mediante pesquisa aos sistemas eletrônicos do TCU, não se constatou, além deste, a existência de outros processos com débitos em aberto imputáveis aos responsáveis Fundação Educacional Universidade Eletrônica do Brasil (CNPJ 04.166.624/0001-34) e Roberto Frederico Merhy (CPF XXX.694.279-XX) . Já em relação aos demais, há diversos processos, a saber: Carlos Augusto Moreira Junior (CPF XXX.164.169-XX) : (TCs Processo 028.478/2014-2, Processo 028.441/2014-1, Processo 028.517/2014-8, Processo 003.748/2013-8, Processo 024.962/2010-4, Processo 021.208/2009-5) ; Ivo Brand (CPF XXX.390.469-XX) : (TCs Processo 028.478/2014-2, Processo 003.748/2013-8, Processo 021.208/2009-5) ; Paulo Afonso Bracarense Costa (CPF XXX.419.949-XX) : (TCs Processo 021.209/2017-0, Processo 028.478/2014-2, Processo 028.441/2014-1, Processo 003.748/2013-8, Processo 024.962/2010-4) .
19.	Passa-se a analisar, a seguir, os argumentos preliminares da defesa para, em seguida, os de mérito, em cotejo com as ocorrências objeto das citações.
20.	A questão preliminar suscitada de prescrição da pretensão administrativa quanto às ações de ressarcimento não merece prosperar. Verifica-se, na jurisprudência consolidada desta Corte de Contas, já sumulada (Súmula TCU 282) , que as ações de ressarcimento movidas contra agentes causadores de danos ao erário são imprescritíveis. Cabe transcrever trechos de duas deliberações do TCU sobre o assunto:
Acórdão 574/2019-TCU-Segunda Câmara, Ministra Relatora Ana Arraes (trechos do Voto) 
11. A jurisprudência é firme no sentido da não aplicação do disposto no art. 54 da Lei 9.784/1999 às atividades de controle externo a cargo deste Tribunal. Conforme a Súmula TCU 282, em face das disposições do art. 37, § 5º, da Constituição Federal, as ações de ressarcimento movidas contra agentes causadores de danos ao erário são imprescritíveis. E, em relação à pretensão punitiva para imposição de multas e outras penalidades, observa-se no processo de controle externo a regra do art. 205 da Lei 10.406/2002 (Código Civil) , ou seja, a prescrição ocorre em dez anos a contar da data de ocorrência das irregularidades, com interrupção na data do despacho que ordenar a citação (Acórdão 1441/2016-TCU-Plenário, da relatoria do ministro Benjamin Zymler) .
12. Quanto ao reconhecimento de repercussão geral sobre o assunto pelo Supremo Tribunal Federal (Tema 899) , destaco que a jurisprudência desta Corte é no sentido de que, por não haver deliberação sobre o mérito da questão, a decisão monocrática que determinou a suspensão do processamento de todas as demandas pendentes não atinge os processos em tramitação no TCU, mas apenas as ações judiciais em que esteja em debate a prescrição do pedido de ressarcimento ao erário baseado em título de tribunal de contas (Acórdão 2469/2018-TCU-Plenário, da relatoria do ministro-substituto Augusto Sherman Cavalcanti, e 7.930/2018 - 2ª Câmara, da minha relatoria, por exemplo) .
Acórdão 8712/2017-TCU-Segunda Câmara, Ministro Relator Augusto Nardes (trechos do Voto) 
5. O então relator do RE 852.475, Ministro Teori Zavascki, assinalou que no RE 669.069, também de sua relatoria, o STF reconheceu a repercussão da matéria no sentido de que 'é prescritível a ação de reparação de danos à Fazenda Pública decorrente de ilícito civil'. Entretanto, essa tese não alcançou prejuízos que decorram de atos de improbidade administrativa, espécie de ilícito civil, regidos pela Lei 8.429/1992, ou os de direito penal, que permanecem, portanto, imprescritíveis.
6. Dessa decisão, o Procurador-Geral da República, Rodrigo Janot, opôs embargos de declaração, o que instou o STF, em 16/6/2016, a posicionar-se mais claramente acerca de alguns pontos, especialmente quanto à delimitação do alcance do julgado, não obstante formalmente tenha rejeitado os embargos:
a) a tese da prescritibilidade alcança somente os atos danosos ao erário que violem normas de direito privado, como, por exemplo, acidentes de trânsito provocados por agentes públicos ou privados que causem dano ao erário;
b) a prescritibilidade da pretensão de ressarcimento ao erário em face de agentes públicos por ato de improbidade administrativa, objeto do Tema 897 de repercussão geral, ou atos cometidos no âmbito de relações jurídicas de caráter administrativo, não foi alcançada pela tese da prescritibilidade fixada no julgado embargado;
c) a tese firmada no julgamento do MS 26.210/DF (prescrição de ressarcimento fundado em título oriundo de tribunal de contas) encontra-se pendente de apreciação definitiva nos autos do RE 636.886.
7. O então relator do Recurso Extraordinário 636.886, Min. Teori Zavascki, assim se manifestou, em 13/5/2016:
'3. Não se desconhece que, ao apreciar o MS 26.210 (Rel. Min. RICARDO LEWANDOWSKI, Tribunal Pleno, DJe de 10/10/2008) , impetrado contra acórdão do TCU proferido em tomada especial de contas, este STF assentou a imprescritibilidade de pretensão de ressarcimento ao erário análoga à presente. No entanto, no julgamento do já citado RE 669.069, houve manifestações dos juízes desta Corte em sentido aparentemente diverso do fixado no precedente, formado quando a composição do Supremo era substancialmente diversa. Em face disso, incumbe submeter novamente à análise do Plenário desta Corte, sob a sistemática da repercussão geral, o alcance da regra estabelecida no § 5º do art. 37 da CF/1988, relativamente a pretensões de ressarcimento ao erário fundadas em decisões de Tribunal de Contas. 4. Diante do exposto, manifesto-me pela existência de repercussão geral da questão suscitada'
8. Foi então assentado o seguinte tema de repercussão geral (Tema 899) : 'Possui repercussão geral a controvérsia relativa à prescritibilidade da pretensão de ressarcimento ao erário fundada em decisão de Tribunal de Contas'.
9. Por meio da Petição/STF 34.087/2016, este Tribunal de Contas da União postulou a habilitação no RE 636.886, na qualidade de amicus curiae, o que foi deferido pelo Relator, Min. Teori Zavascki, em decisão de 29/9/2016. O então Ministro do STF determinou igualmente
'a suspensão do processamento de todas as demandas pendentes em tramitação no território nacional, mas exclusivamente aquelas em que esteja em debate a prescrição do pedido de ressarcimento ao erário baseado em título de Tribunal de Contas. Oficie-se aos Presidentes de todos os Tribunais do país e da Turma. Nacional de Uniformização dos Juizados Federais, com cópia desta decisão e do acórdão do Supremo Tribunal Federal em que se reconheceu a repercussão geral. A comunicação aos juízos de 1º grau e às turmas recursais de juizados deverá ser feita pelo Tribunal de 2ª instância com os quais mantenham vinculação administrativa'
10. Entrementes, com o falecimento do Min. Teori, foi nomeado, em 22/3/2017, novo relator do RE 636.886, o Min. Alexandre de Moraes, permanecendo pendente de decisão definitiva o referido recurso extraordinário.
11. Ao fim e ao cabo, a decisão de suspensão de processamento de demandas em que esteja em debate a prescrição do pedido de ressarcimento ao erário baseado em título de Tribunal de Contas alcançou tão somente a fase judicial de cobrança do título extrajudicial exarado com a decisão das Cortes de Contas, não atingindo diretamente os processos de contas em trâmite neste Pretório de Contas, em face do princípio da independência das instâncias administrativa e judicial.
21.	A prescrição, contudo, alcança no presente caso a pretensão punitiva para imposição de multas, como se analisará adiante. 
22.	A alegação de que um dos responsáveis, o Sr. Paulo Bracarense, não ocupava o cargo de diretor da Funpar, não foi devidamente comprovada, pois, em que pese tenha a defesa se referido a documentos de posse da diretoria, não os apresentou, sequer algum elemento probante acerca da sua assertiva. 
23.	As demais questões atinentes à omissão dos responsáveis e à boa-fé deles serão tratadas adiante.  
24.	Analisando-se o mérito, tem-se que as teses lançadas pelos defendentes resumem-se à: a) ausência da omissão no dever de vigilância; b) regularidade no procedimento licitatório para contratação da entidade; c) relatórios finais (de prestação de contas) constantes nos autos e documentos que estão sendo anexados com a presente defesa são elementos suficientes para demonstrar a regularidade dos recursos movimentados, assim como demonstrarão os relatórios financeiros que serão, oportunamente, apresentados; d) o débito apontado é irreal e presumido, não correspondendo ao valor arrecadado.  
25.	Registra-se, inicialmente, que todas alegações foram apresentadas desacompanhadas de documentação comprobatória, os defendentes não carrearam aos autos elementos adicionais de defesa. Cingiram-se a asseverar a realização do curso e a regularidade na contratação da Fueb e na movimentação e prestação de contas dos recursos envolvidos. 
Omissão no dever de vigilância 
26.	Os responsáveis não apresentaram nenhuma justificativa para a omissão no dever de vigilância, limitando-se a afirmar que houve o controle e a supervisão da universidade sobre o curso realizado, que este ocorreu conforme o cronograma e plano de trabalho, e que a contratação da Fueb foi regular, tendo em vista ser uma entidade criada pelo Estado do Paraná e deter tecnologia necessária à formatação dos cursos à distância. Além de não elidir a ocorrência a eles atribuídas, as assertivas não foram acompanhadas de elementos probantes. 
27.	O dever de vigilância atribuído ao Sr. Carlos, como reitor da UFPR, deu-se sobre a execução do ajuste em comento, qual seja, do Termo de Contrato s/n, datado de 3 de novembro de 2003 (peça 62 do TC Processo 009.396/2013-6, p. 6-9) , celebrado entre a Funpar e a Fueb. Quanto aos diretores da Funpar, o dever de vigilância recai sobre os atos em favor da Fueb. 
28.	Faltaram ainda ao dever de vigilância tolerando que a Funpar transferisse a Fueb, por meio daquele contrato, a responsabilidade pela arrecadação dos recursos provenientes das cobranças de mensalidades, possibilitando assim que as irregularidades se materializassem e perdurassem durante todo o período de vigência do contrato, isto é, de 3/11/2003 a 2/11/2005 (vinte e quatro meses) .
29.	O Estatuto da UFPR (fonte: http://www.ufpr.br/soc/pdf/Estatuto_UFPR.pdf) dispõe acerca do poder/dever de vigilância do reitor, nos seguintes termos:
Art. 30. Compete ao Reitor:
 (...) 
IX - exercer o poder de vigilância sobre todos os órgãos, atos e serviços da Universidade, submetendo-os à apreciação dos órgãos superiores quando for o caso;
 (...) 
XVI- desempenhar outras atribuições não especificadas neste Estatuto, que estejam compreendidas na área de coordenação, fiscalização e superintendência das atividades universitárias; 
30.	Por sua vez, o Regimento da UFPR, dispõe que:
Art. 185. São deveres dos membros da comunidade universitária:
I- comunicar à autoridade administrativa as irregularidades de que tiver ciência;
II- representar contra ilegalidade, omissão ou abusos;
31.	Todos os membros da comunidade universitária, inclusive o reitor, estavam obrigados a coibir ou pelo menos denunciar qualquer irregularidade e/ou ilegalidade, em defesa do patrimônio público. Assim, além do reitor, o Diretor Superintendente e o Diretor de Programas da Funpar (também servidores da UFPR) estavam obrigados a exercer vigilância sobre a execução daquele ajuste.
32.	Vale acrescentar que o Decreto-Lei 200/1967 dispõe que:
Art. 10. A execução das atividades da Administração Federal deverá ser amplamente descentralizada.
 (...) 
§ 2° Em cada órgão da Administração Federal, os serviços que compõem a estrutura central de direção devem permanecer liberados das rotinas de execução e das tarefas de mera formalização de atos administrativos, para que possam concentrar-se nas atividades de planejamento, supervisão, coordenação e controle. (Grifou-se) 
 (...) 
Art. 13 O controle das atividades da Administração Federal deverá exercer-se em todos os níveis e em todos os órgãos, compreendendo, particularmente:
a) o controle, pela chefia competente, da execução dos programas e da observância das normas que governam a atividade específica do órgão controlado;
b) o controle, pelos órgãos próprios de cada sistema, da observância das normas gerais que regulam o exercício das atividades auxiliares;
c) o controle da aplicação dos dinheiros públicos e da guarda dos bens da União pelos órgãos próprios do sistema de contabilidade e auditoria.
33.	Por sua vez, o Acórdão 1436/2006-TCU-Plenário esclarece que há duas hipóteses em que se caracteriza a culpa por omissão do dever de supervisão, a saber:
2. Atribui-se a culpa 'in vigilando' do Ordenador de Despesa quando o mesmo delega funções que lhe são exclusivas sem exercer a devida fiscalização sobre a atuação do seu delegado;
3. Atribui-se a culpa 'in vigilando' dos responsáveis por funções fiscalizatórias pelos débitos correlacionados a falta ou deficiência do competente controle.
34.	Em vista do exposto e considerando a análise das ocorrências objeto das citações (abordada adiante) , não resta dúvida de que o ex-reitor da UFPR, Sr. Carlos Augusto Moreira Júnior, omitiu-se injustificadamente ante o dever de vigilância sobre a execução do ajuste em apreço. No mesmo sentido, o ex-Diretor Superintendente da Funpar, Sr. Ivo Brand, e o Diretor de Programas da Funpar, Sr. Paulo Afonso Bracarense Costa, todos servidores da UFPR, também se omitiram ante o dever de vigilância sobre os atos em favor da Fueb.
Não realizar procedimento licitatório para contratação da entidade
35.	Não há nenhum argumento da defesa com vistas a justificar a contratação da Fueb sem o devido procedimento licitatório ou sua dispensa. O fato alegado de ser entidade criada por outro ente estatal e deter capacidade técnica para executar o objeto do contrato não dá amparo à contratação em tela. 
36.	Tratando-se de recursos públicos federais, como se constata no presente caso, há que se observar o sistema de controle próprio da Administração Pública.
37.	De acordo com a redação original da Lei 8.958/1994, vigente à época dos fatos (dispõe sobre as relações entre as Ifes e suas fundações de apoio) , tem-se o seguinte: 
Art. 3º Na execução de convênios, contratos, acordos e/ou ajustes que envolvam a aplicação de recursos públicos, as fundações contratadas na forma desta lei serão obrigadas a:  
I - observar a legislação federal que institui normas para licitações e contratos da administração pública, referentes à contratação de obras, compras e serviços;  
II - prestar contas dos recursos aplicados aos órgãos públicos financiadores;  
III - submeter-se ao controle finalístico e de gestão pelo órgão máximo da Instituição Federal de Ensino ou similar da entidade contratante;  
IV - submeter-se à fiscalização da execução dos contratos de que trata esta lei pelo Tribunal de Contas da União e pelo órgão de controle interno competente. 
38.	Assim, não resta dúvida acerca da obrigação, imposta às fundações de apoio, de licitar, de prestar contas e de se submeter ao controle das Ifes apoiadas e do TCU. A injustificada contratação da Fueb sem licitação resultou em infração a lei e em lesão ao erário, persistindo a irregularidade.
Inobservância do princípio da universalidade e da unidade de tesouraria
39.	Foi celebrado o Termo de Contrato s/n, datado de 3 de novembro de 2003 (peça 62 do TC Processo 009.396/2013-6, p. 6-9) , entre a Funpar e a Fueb, com vistas a executar um curso específico, delegando à contratada poderes para arrecadar recursos públicos provenientes das cobranças de mensalidades, em violação do Princípio da Unidade de Tesouraria. 
40.	Sobre a ocorrência os defendentes não apresentaram nenhum argumento de defesa.
41.	A Funpar foi constituída como pessoa jurídica de direito privado sem fim lucrativo pela UFPR, pelo extinto Banco de Desenvolvimento do Paraná, pelo Banco Regional de Desenvolvimento do Extremo Sul, pela Federação da Agricultura do Estado do Paraná, pela Federação do Comércio do Estado do Paraná e pela Federação das Indústrias do Estado do Paraná.
42.	Portanto, aquela Fundação não integra a estrutura da Administração Pública Federal, não é usuária do Sistema Integrado de Administração Financeira do Governo Federal (Siafi) e assim não se submete aos rígidos controles de arrecadação e execução de despesa próprios da Administração Pública. 
43.	O Princípio da Universalidade e da Unidade de Tesouraria está enunciado expressamente nos arts. 2º, 3º, 4º e 56 da Lei 4.320/1964, nos arts. 1º e 2º do Decreto 93.872/1986 e no art. 1º da Medida Provisória 2.170-36, de 23/8/2001, e estabelece que o produto da arrecadação de todas as receitas deve ser recolhido obrigatoriamente em conta única do ente público arrecadante. 
44.	A Funpar celebrou ajuste com a Fueb conferindo a essa entidade privada poderes para arrecadar recursos provenientes das cobranças de mensalidades pagas pelos alunos do curso, conforme cláusula terceira, item 3.1, cláusula quarta, item 4.2, e cláusula quinta, item 5.1, daquele contrato. Essa delegação implicou flagrante ofensa ao Princípio da Universalidade e da Unidade de Tesouraria, portanto.
45.	Considerando que os defendentes não afastaram a ocorrência descrita na citação, permanece a irregularidade.
Omissão do dever de prestar contas
46.	Os defendentes foram citados também em virtude da premissa da inexistência de prestação de contas, dando-lhes oportunidade de se manifestarem acerca do assunto. Todavia, a defesa restringiu-se a afirmar que relatórios finais (de prestação de contas) estavam constantes nos autos e documentos seriam anexados à defesa com vistas a demonstrar a regularidade dos recursos movimentados, assim como demonstrariam os relatórios financeiros que seriam, oportunamente, apresentados.
47.	Como já registrado, em anexo às suas defesas, há tão somente cópia de um expediente da Funpar encaminhado à UFPR, de outubro/2017, em que solicita o desarquivamento e remessa do processo financeiro referente ao Curso de Especialização em Agronegócio para apresentação ao TCU como documento de defesa complementar ao presente processo. Transcorridos quase dois anos, até o momento, não apresentaram tais documentos.
48.	Todas alegações foram apresentadas desacompanhadas de documentação comprobatória. Os defendentes não carrearam aos autos elementos adicionais de defesa - como documentos a título de prestação de contas, tampouco fizeram referência aos elementos nos autos que possuíam tal finalidade. Cingiram-se, pois, a prestar informações genéricas e desconexas com a realidade fática, ao não encaminhar junto à defesa a documentação nela referida, que inclusive requereu a juntada sem apresentá-la efetivamente. 
49.	Diante da omissão no dever de prestar contas, da não comprovação da aplicação dos recursos públicos, esperava-se que os defendentes adotassem de imediato providências com vistas à instauração da tomada de contas especial. Não o fazendo, infringiram o art. 8° da Lei 8.443/1992, ficando sujeitos a responsabilização solidária pela reparação do dano. 
50.	Houve questionamento dos defendentes acerca do débito apontado, entendendo ser irreal e presumido, não correspondendo ao valor arrecadado.  
51.	Ora, ante a ausência de elementos a título de prestação de contas, não há possibilidade de se aferir o real montante arrecadado pela contratada e supostamente repassado à Universidade. As receitas, ainda que previstas e decorrentes de fatos sobre os quais não se tem conhecimento (como quantidade real de alunos matriculados e pagantes) , foram estimadas por meio do contrato em questão em R$ 432.000,00, servindo como estimativa do dano ao erário, portanto. Caberia aos defendentes, mediante documentação suporte, comprovar as alegações de defesa, o que não fizeram. 
52.	Registra-se, por fim, que a contratada, Fueb, e o seu dirigente à época, Sr. Roberto Frederico Merhy, ficaram silentes, permanecendo a ocorrência de ter a entidade se beneficiado de parte dos recursos financeiros arrecadados e geridos para a realização de cursos objeto do contrato em comento. 
Prescrição da Pretensão Punitiva
53.	Nos moldes do Acórdão 1441/2016-TCU-Plenário (da relatoria do Ministro Benjamin Zymler) , referente a incidente de uniformização de jurisprudência, restou assente que a pretensão punitiva do TCU se subordina ao prazo geral de prescrição de dez anos indicado no art. 205 do Código Civil, contado a partir da data da ocorrência da irregularidade sancionada, nos termos do art. 189, inciso I, do Código Civil.
54.	Conforme verificado, tendo transcorrido mais de dez anos entre a prática dos atos questionados, ocorrida nos exercícios de 2003 a 2005 (data da vigência do contrato em comento) , e o ato ordenatório da citação dos responsáveis, praticado em 2017, resta configurada a prescrição da pretensão punitiva, razão pela qual se deixa de propor a multa prevista nos arts. 19, caput, e 57 da Lei 8.443/1992.
CONCLUSÃO
55.	O dano ao erário apurado nesta TCE configurou-se pelas seguintes irregularidades: 
55.1.	Para os senhores Carlos Augusto Moreira Júnior (ex-reitor da UFPR) , Ivo Brand (ex-Diretor Superintendente da Funpar) e Paulo Afonso Bracarense Costa (Diretor de Programas da Funpar) : omissão ante o dever de vigilância sobre a execução do Contrato s/n, datado de 3 de novembro de 2003, celebrado entre a Funpar e a Fundação Educacional Universidade Eletrônica do Brasil (Fueb) , com ausência de procedimento licitatório para contratação da entidade, inobservância do princípio da universalidade e da unidade de tesouraria e omissão do dever de prestar contas daquele contrato.
55.2.	Para a Fueb e seu dirigente à época o Sr. Roberto Frederico Merhy: ter a Fundação se beneficiado de parte dos recursos financeiros arrecadados e geridos para a realização de cursos oferecidos na modalidade de Ensino à Distância (EaD) , objeto do Contrato s/n, datado de 3 de novembro de 2003, celebrado com a Universidade Federal do Paraná (UFPR) , com o apoio da Fundação da Universidade Federal do Paraná (Funpar) .
56. 	Uma vez que os três primeiros responsáveis (indicados no item 55.1 acima) apresentaram alegações de defesa improcedentes e incapazes de elidir as irregularidades apontadas nas citações, não é possível reconhecer a boa-fé deles.
57.	A jurisprudência deste Tribunal sedimentou entendimento de que, tratando-se de processos relativos ao controle financeiro da Administração Pública, tais como o que ora se examina, a boa-fé não pode ser presumida, mas deve ser demonstrada e comprovada a partir dos elementos que integram os autos. Tal interpretação decorre da compreensão de que, na fiscalização dos gastos públicos, privilegia-se a inversão do ônus da prova, pois cabe ao gestor comprovar a boa aplicação dos dinheiros e valores públicos sob sua responsabilidade.
58.	Nesse contexto, e após o exame dos elementos apresentados como alegações de defesa, não há como vislumbrar boa-fé na conduta dos responsáveis, já que não foram noticiados atos ou fatos atenuantes que pudessem demonstrar uma atitude zelosa e diligente dos responsáveis na gestão da coisa pública. Também a Fueb não alcançou o intento de comprovar a aplicação dos recursos que lhe foram confiados, pois ficou silente, assim como o seu dirigente, persistindo a irregularidade cometida.
59.	Considerando que não há elementos para que se possa efetivamente aferir e reconhecer a ocorrência de boa-fé na conduta dos responsáveis, pode este Tribunal, desde logo, proferir o julgamento de mérito pela irregularidade das contas, conforme nos termos dos §§ 2º e 6º do art. 202 do Regimento Interno do TCU (Acórdão 2064/2011-TCU-Primeira Câmara, Relator Ubiratan Aguiar; 6.182/2011-TCU-1ª Câmara, Relator Weber de Oliveira; 4.072/2010-TCU-1ª Câmara, Relator Valmir Campelo; 1.189/2009-TCU-1ª Câmara, Relator Marcos Bemquerer; 731/2008-TCU-Plenário, Relator Aroldo Cedraz) .
60.	Com efeito, as contas em análise devem ser julgadas irregulares, com imputação de débito, mas sem a proposição de multa, dada à prescrição da pretensão punitiva observada no presente caso; as alegações de defesa apresentadas devem ser rejeitadas e os responsáveis que não apresentaram defesa devem ser considerados revéis, nos termos do art. 12, §3º, da Lei 8.443/1992.
PROPOSTA DE ENCAMINHAMENTO
61.	Ante o exposto, submetem-se os autos à apreciação, para envio ao Ministério Público junto ao TCU, e posterior encaminhamento ao Gabinete do Exmo. Sr. Ministro-Relator Augusto Nardes, com a seguinte proposta:
61.1.	sejam considerados revéis, para todos os efeitos, a Fundação Educacional Universidade Eletrônica do Brasil - Fueb (CNPJ 04.166.624/0001-34) e o Sr. Roberto Frederico Merhy (CPF XXX.694.279-XX) , dando-se prosseguimento ao processo, nos termos dos arts. 12, § 3º, da Lei 8.443/1992 e 202, § 8º, do Regimento Interno do TCU;
61.2.	com fundamento nos arts. 1º, inciso I, 16, inciso III, alíneas 'a' 'b' e 'c', 19, caput, e 23, inciso III, alínea 'a', da Lei 8.443/1992 c/c os arts. 1º, inciso I, e 209, incisos I e III, do Regimento Interno do TCU, sejam julgadas irregulares as contas do Sr. Carlos Augusto Moreira Junior (CPF XXX.164.169-XX) , do Sr. Ivo Brand (CPF XXX.390.469-XX) , do Sr. Paulo Afonso Bracarense Costa (CPF XXX.419.949-XX) , do Sr. Roberto Frederico Merhy (CPF XXX.694.279-XX) e da Fundação Educacional Universidade Eletrônica do Brasil (CNPJ 04.166.624/0001-34) , em vista do disposto nos arts. 16, § 2º, da Lei 8.443/1992 e 209, §§ 5º e 6º, do Regimento Interno do TCU, condenando-os, solidariamente, ao pagamento da quantia a seguir especificada, com a fixação do prazo de quinze dias, a contar das notificações, para comprovarem, perante o Tribunal (art. 23, inciso III, alínea 'a', da Lei 8.443/1992, c/c o art. 214, inciso III, alínea 'a', do Regimento Interno do TCU) , o recolhimento das dívidas aos cofres do Tesouro Nacional, atualizada monetariamente e acrescida dos juros de mora, calculados a partir da data discriminada, até a data do recolhimento, na forma da legislação em vigor:
	VALOR ORIGINAL (R$) 
	DATA DA OCORRÊNCIA

	432.000,00
	3/11/2003

Valor atualizado até 27/6/2019: R$ 1.019.174,40 (peça 36) .
61.3.	seja autorizado, desde logo, com fundamento nos art. 28, inciso II, da Lei 8.443/1992, a cobrança judicial da dívida, caso não atendidas as notificações, conforme prevê o 219, inciso II, do Regimento Interno do TCU;
61.4.	sejam encaminhada cópia do Acórdão que vier a ser proferido ao Procurador-Chefe da Procuradoria da República no Estado do Paraná, para a adoção das medidas que entender cabíveis, em conformidade com o art. 16, § 3º, da Lei 8.443/1992 c/c o art. 209, § 7º, do Regimento Interno do TCU, informando-lhe que o inteiro teor da deliberação pode ser consultado no endereço www.tcu.gov.br/acordaos;
61.5.	sejam encaminhada cópia do Acórdão que vier a ser proferido à Universidade Federal do Paraná e aos responsáveis, para ciência, informando que a presente deliberação, acompanhada do Relatório e do Voto que a fundamenta, está disponível para a consulta no endereço www.tcu.gov.br/acordaos, além de esclarecer que, caso requerido, o TCU poderá fornecer sem custos as correspondentes cópias, de forma impressa." (grifos no original) 
2.	Por intermédio do pronunciamento de peça 40, o Ministério Público junto ao Tribunal manifestou-se parcialmente de acordo com a proposta da SecexTCE constante da instrução de peça 37, nos termos a seguir transcritos:
"Trata-se de tomada de contas especial instaurada em cumprimento a determinação do TCU inserida no Acórdão 7093/2017-TCU-Segunda Câmara, proferido no TC-Processo 009.396/2013-6, processo que cuidou de representação formulada com o objetivo de apurar a ocorrência de irregularidades na realização de cursos oferecidos pela Universidade Federal do Paraná - UFPR com o apoio da Fundação da Universidade Federal do Paraná para o Desenvolvimento da Ciência, Tecnologia e da Cultura - Funpar.
Esta TCE cuida especificamente do Curso de Especialização em Agronegócios, na modalidade ensino a distância - EaD, oferecido pelo Departamento de Economia Rural e Extensão, do Setor de Ciências Agrárias, da UFPR, cuja realização envolveu o termo de contrato celebrado em 3/11/2003 entre a Funpar, contratante, e a Fundação Educacional Universidade Eletrônica do Brasil - Fueb, contratada, tendo por objeto a prestação 'de serviços de comunicação eletrônica, na forma de mídias interativas e nas localidades em que a contratada dispõe de ambientes próprios para a transmissão e recepção de imagem c som, para a realização do Curso de Especialização em Agronegócios-EAD, a ser ministrado pelo Departamento de Economia Rural e Extensão do Setor de Ciências Agrárias da Universidade Federal do Paraná, na modalidade de educação a distância' (páginas 6-9 da peça 62 do TC-Processo 009.396/2013-6) . O referido termo de contrato estimou em R$ 432.000,00 a arrecadação total, a ser realizada pela Fueb, com mensalidades que seriam pagas pelos alunos do aludido curso.
Ante a omissão no dever de prestar contas dos valores envolvidos naquele termo de contrato, foram promovidos os atos de citação do Sr. Carlos Augusto Moreira Júnior, reitor da UFPR, dos Srs. Ivo Brand e Paulo Afonso Bracarense Costa, diretor superintendente e diretor de programas da Funpar, respectivamente, e da Fueb e de seu presidente, Sr. Roberto Frederico Merhy, atribuindo-se a todos responsabilidade solidária pelo valor correspondente à arrecadação total estimada naquele termo de contrato. Somente os gestores da UFPR e da Funpar apresentaram alegações de defesa.
A Secex-TCE propõe ao Tribunal, em essência, julgar irregulares as contas dos Srs. Carlos Augusto Moreira Júnior, Ivo Brand e Paulo Afonso Bracarense Costa, bem como as contas da Fueb e do Sr. Roberto Frederico Merhy, condenando solidariamente todos eles a recolher, aos cofres do Tesouro Nacional, a quantia de R$ 432.000,00, referente a 3/11/2003 (páginas 12-13 da peça 37, com anuência dos dirigentes daquela unidade técnica às peças 38 e 39) .
- II -
Pelas razões adiante aduzidas, manifesto-me parcialmente de acordo com a proposta de encaminhamento formulada pela Secex-TCE.
Em primeiro lugar, impende observar que a Funpar e todas as demais fundações de apoio a instituições federais de ensino superior e a instituições federais científicas e tecnológicas organizadas e disciplinadas nos termos da Lei 8.958/1994, embora constituídas na forma de fundações de direito privado, têm a incumbência de gerir recursos públicos provenientes das respectivas instituições apoiadas e, também, de gerir recursos que, embora captados de outras fontes, destinem-se à execução de projetos desenvolvidos no âmbito dos convênios ou contratos celebrados entre as instituições federais apoiadas e suas respectivas fundações de apoio, com potencial reflexo no patrimônio daquelas instituições federais apoiadas. Em razão disso, sujeitam-se as fundações de apoio, bem como seus gestores, à jurisdição de contas de que trata o artigo 71, inciso II, parte final, da Constituição.
Cabe observar, ainda, que as empresas e entidades contratadas pelas fundações de apoio, bem como os administradores daquelas, também se sujeitam à jurisdição de contas acima referida. É que, mediante o Acórdão 321/2019-TCU-Plenário, proferido em sede do TC-Processo 013.967/2012-6, ao dirimir incidente de uniformização de jurisprudência, o Tribunal deixou assente o entendimento de que 'compete ao TCU julgar as contas de pessoa física ou jurídica de direito privado que causarem dano ao erário, independentemente da coparticipação de servidor, empregado ou agente público, desde que as ações do particular contrárias ao interesse público derivem de ato, contrato administrativo ou instrumento congênere sujeitos ao Controle Externo'.
Dito isso, entendo - concordando, assim, com a unidade técnica - que as alegações de defesa trazidas aos autos pelos gestores da UFPR e da Funpar não logram descaracterizar o dano de que trata esta tomada de contas especial. Com efeito, os elementos de defesa não se prestam a comprovar, mediante documentação idônea, quanto foi arrecadado pela Fueb para a realização do considerado curso de especialização em agronegócios, quanto foi repassado à Funpar pela Fueb, quais foram as despesas realizadas pela Funpar na realização do curso e qual foi, eventualmente, o proveito patrimonial que a realização do curso propiciou à UFPR.
Em relação às alegações de prescrição apresentadas pelos gestores da UFPR e da Funpar, nada tenho a reparar no posicionamento da Secex-TCE: no caso presente, operou-se a prescrição da pretensão punitiva do TCU, mas, por imprescritível, remanesce a pretensão do Tribunal de buscar a reparação do erário.
No que se refere à quantificação do débito envolvido nesta TCE, entendo que, na falta de elementos que comprovem qual foi, de fato, o valor total arrecadado pela Fueb e o valor total repassado pela contratada à Funpar para a realização do curso de especialização, aqueles valores hão mesmo de ser estimados com base nas próprias disposições do termo de contrato celebrado em 3/11/2003 entre aquelas entidades. 
De acordo com a cláusula 5ª, item 5.1, daquele termo de contrato, 'O total de recursos previstos a serem arrecadados e provenientes do pagamento de mensalidades dos alunos será de R$ 432.000,00 (quatrocentos e trinta e dois mil reais) , divididos em 15 (quinze) parcelas mensais de R$ 28.800 (vinte e oito mil e oitocentos reais) .' (página 8 da peça 62 do TC-Processo 009.396/2013-6) . No § 1º daquela mesma cláusula 5ª, item 5.1, dispôs-se que 'Do total mensalmente arrecadado, 86,2% (oitenta e seis vírgula dois por cento) serão repassados pela UEB à FUNPAR'.
Assim, das disposições contratuais acima transcritas, depreende-se que o valor total previsto para repasse da Fueb à Funpar era de R$ 372.384,00 (86,2% de R$ 432.000,00) . É, pois, esse valor de R$ 372.384,00 que corresponde ao dano envolvido nesta TCE, e não o valor total previsto para a arrecadação, como constou das citações dos responsáveis. Além disso, deve-se considerar, na estimativa do débito, que o repasse, da Fueb à Funpar, do valor de R$ 372.384,00, haveria de ocorrer não de uma só vez, mas em 15 parcelas mensais (de R$ 24.825,60 cada uma) . Como o termo de contrato é silente em relação à data da primeira parcela, pode-se tomar esta data como a data de celebração daquele termo de contrato (3/11/2003) .
Considerando que o dano estimado nos termos acima é menor do que o valor de dano que constou dos atos citatórios, entendo que não é necessário o refazimento daqueles atos.
Ainda sobre o dano envolvido nesta TCE, faço, em relação à proposta de encaminhamento formulada pela Secex-TCE, a ressalva de que, no caso presente, cabe recolher os valores correspondentes àquele dano não aos cofres do Tesouro Nacional, como constou daquela proposta, mas, sim, aos cofres da UFPR, que, por meio do Departamento de Economia Rural e Extensão, do Setor de Ciências Agrárias, ofereceu o ora considerado curso de especialização.
- III -
Feitas as considerações acima, passo a tratar, nas linhas que se seguem, de reparos que entendo devam ser efetuados na proposta de encaminhamento apresentada pela Secex-TCE relativamente à responsabilização do Sr. Paulo Afonso Bracarense Costa e do Sr. Carlos Augusto Moreira Júnior pelo dano envolvido nesta tomada de contas especial.
Quanto à responsabilização do Sr. Paulo Afonso Bracarense Costa, transcrevo o que foi esclarecido nas alegações de defesa apresentadas por aquele gestor conjuntamente com os Srs. Carlos Augusto Moreira Júnior e Ivo Brand (página 8 da peça 24) :
É importante afirmar que um dos dirigentes citados apresenta uma situação diversa dos demais indicados como responsáveis. Trata-se do Prof. Paulo Bracarense. Isto porque, conquanto o contrato com a FUEB foi nominado para assinatura por ele, como diretor de programas, à época de sua assinatura, já não ocupava mais este cargo, tendo sido nomeado assessor do Ministro de Ciência e Tecnologia, antes do término regular deste, e portanto substituído em seu mandato (vide documentos de posse da diretoria) .
O contrato, todavia, não foi forjado. O prof. Pedro José Steiner Neto assinou seu próprio nome, mas faltou apor seu carimbo, o que é normalmente realizado pela Secretaria, quando por alguma razão não é possível trocar o nome impresso, como neste caso. Isto porque, provavelmente o contrato deveria estar tramitando fora da FUNPAR ao tempo de sua confecção (quando o Prof. Bracarense era diretor) , e foi apenas assinado quando o Prof. Pedro Steiner já ocupava o cargo de diretor de programas.
Diante desse esclarecimento, cabe, então, afastar a responsabilidade do Sr. Paulo Afonso Bracarense Costa pelo dano envolvido nesta TCE e, caso assim se decida, realizar a citação do Sr. Pedro José Steiner Neto.
Relativamente à responsabilização do Sr. Carlos Augusto Moreira Júnior, reitor da UFPR, entendo ser inadequada, uma vez que, à época em que se desenrolaram os fatos que redundaram nesta tomada de contas especial, a Lei 8.958/1994 vigia com disposições que estabeleciam que a obrigação de as fundações de apoio prestarem contas de recursos geridos às instituições apoiadas restringia-se às hipóteses em que a execução de convênios, contratos, acordos e ajustes envolvesse a aplicação de recursos públicos.
A prestação de contas, às instituições apoiadas, de recursos geridos pelas fundações de apoio oriundos de outras fontes não estava, pois, expressamente prevista em lei. Somente com a edição da Lei 12.863/2013, que alterou a Lei 8.958/1994, passou-se a prever a obrigatoriedade de as fundações de apoio prestarem contas, às instituições apoiadas, de todos os recursos geridos, independentemente de sua origem.
Como os recursos envolvidos na execução do termo de contrato celebrado em 3/11/2003 entre a Funpar e a Fueb não provieram da UFPR, mas, sim, da arrecadação de mensalidades pagas pelos alunos do curso de especialização em agronegócios, não se poderia exigir da UFPR - e muito menos de seu reitor -, naquela época, o exercício de uma atribuição específica de controle que somente passou a vigorar com o advento da referida Lei 12.863/2013.
Ademais, calha transcrever trecho das alegações de defesa que enfatizam a inadequação de se responsabilizar, no caso presente, o reitor da UFPR (páginas 21-22 da peça 24, com destaques do original) :
Não há qualquer demonstração, senão por dedução ou ilação, que o primeiro Justificante [o Sr. Carlos Augusto Moreira Júnior] tenha omitido-se do dever de zelar pela regularidade das ações e decisões adotadas na seara da Universidade.
O que se verifica aqui é se houve por parte do primeiro Justificante culpa in vigilando ou in elegendo, ou falta de controle e fiscalização dos atos dos prepostos da Universidade e se isso caracteriza culpa, em qualquer grau, possível de apenação ou de fundamentação para devolução de recursos, o que se admite apenas para debater.
Ora, convenhamos, grosso modo, não se pode responsabilizar o Prefeito por ato do Diretor Presidente de uma Fundação Municipal, com autonomia administrativa e financeira, mesmo que o ato impugnado tenha repercutido na esfera de interesses (políticos) da autoridade nomeante, sem prova cabal de sua prévia ciência e orientação.
A culpa in elegendo advém da má escolha daquele em quem se confia a prática de um ato ou o adimplemento de uma obrigação. A instrução constante dos autos em momento algum alude a essa circunstância ou tenciona destratar ou desqualificar os demais gestores que participaram desse processo, não militando nenhuma suspeita de comportamento antidemocrático, que pudesse sugerir viesse praticar o Defendente qualquer ação contrária aos princípios que informam à Administração Pública ou os interesses da Universidade.
Culpa in vigilando, aquela que decorre da falta de atenção com o procedimento de outrem, também não parece tenha havido, pelo menos na extensão que poderia transbordar ao que razoavelmente se espera.
O fato de deter o Reitor o poder de controle e fiscalização dos prepostos ou auxiliares diversos, não o faz onipotente e onipresente, nem responsável direto por eventuais irregularidades, inexistentes, como dito, na presente realidade.
Indemonstrada, diante da legalidade das ações e condutas, qualquer negligência extrema, 'culposa' ou 'dolosa', nenhuma imputação ou responsabilidade deve ser dirigida ao primeiro Justificante.
- IV -
Diante do exposto, este representante do Ministério Público junto ao TCU propõe a V. Ex.ª, preliminarmente, que determine a realização da citação do Sr. Pedro José Steiner Neto, diretor de programas da Funpar à época dos fatos de que trata esta tomada de contas especial, atribuindo-lhe responsabilidade, em solidariedade com o Sr. Ivo Brand, com a Fundação Educacional Universidade Eletrônica do Brasil - Fueb e com Sr. Roberto Frederico Merhy, por dano, correspondente às quantias a seguir discriminadas, causado aos cofres da Universidade Federal do Paraná - UFPR na execução do termo de contrato celebrado em 3/11/2003 entre aquela fundação de apoio e a Fueb:
	Valor Original
	Data da Ocorrência

	R$ 24.825,60
	03/11/2003

	R$ 24.825,60
	03/12/2003

	R$ 24.825,60
	03/01/2004

	R$ 24.825,60
	03/02/2004

	R$ 24.825,60
	03/03/2004

	R$ 24.825,60
	03/04/2004

	R$ 24.825,60
	03/05/2004

	R$ 24.825,60
	03/06/2004

	R$ 24.825,60
	03/07/2004

	R$ 24.825,60
	03/08/2004

	R$ 24.825,60
	03/09/2004

	R$ 24.825,60
	03/10/2004

	R$ 24.825,60
	03/11/2004

	R$ 24.825,60
	03/12/2004

	R$ 24.825,60
	03/01/2005

Em conformidade com o disposto no § 2º do artigo 62 do Regimento Interno do TCU, para a eventualidade de V. Ex.ª não acatar a preliminar ora proposta, este representante do MP/TCU propõe ao Tribunal, desde logo, quanto ao mérito desta tomada de contas especial:
a)  julgar irregulares as contas do Sr. Ivo Brand, da Fundação Educacional Universidade Eletrônica do Brasil - Fueb e do Sr. Roberto Frederico Merhy; e
b)  condenar solidariamente em débito as pessoas referidas no item anterior, pelas quantias a seguir discriminadas, fixando-se prazo para que comprovem o recolhimento dos valores devidos, acrescidos dos encargos legais, aos cofres da Universidade Federal do Paraná - UFPR:
	Valor Original
	Data da Ocorrência

	R$ 24.825,60
	03/11/2003

	R$ 24.825,60
	03/12/2003

	R$ 24.825,60
	03/01/2004

	R$ 24.825,60
	03/02/2004

	R$ 24.825,60
	03/03/2004

	R$ 24.825,60
	03/04/2004

	R$ 24.825,60
	03/05/2004

	R$ 24.825,60
	03/06/2004

	R$ 24.825,60
	03/07/2004

	R$ 24.825,60
	03/08/2004

	R$ 24.825,60
	03/09/2004

	R$ 24.825,60
	03/10/2004

	R$ 24.825,60
	03/11/2004

	R$ 24.825,60
	03/12/2004

	R$ 24.825,60
	03/01/2005"

3.	Acolhendo a sugestão do Parquet junto ao TCU, constante do pronunciamento de peça 40, reproduzido na parte inicial deste relatório, determinei, por meio do Despacho de peça 41, a citação Sr. Pedro José Steiner Neto e reinstrução dos autos pela Secretaria de Controle Externo de Tomada de Contas Especial - SecexTCE. 
4.	Em atendimento ao meu Despacho, a unidade técnica especializada, analisando as alegações de defesa apresentadas pelo mencionado responsável, elaborou a instrução de peça 74, cujo exame técnico, conclusão e proposta de encaminhamento transcrevo a seguir, com os ajustes de forma julgados pertinentes:
"EXAME TÉCNICO
O representante do Ministério Público junto ao TCU, por sua vez, manifestou-se parcialmente de acordo com aquela proposta, fazendo outra sugestão de encaminhamento (peça 40) .
13.1. Anuiu com o entendimento de que os elementos de defesa não se prestam a comprovar, mediante documentação idônea, quanto foi arrecadado pela Fueb para a realização do considerado curso de especialização em agronegócios, quanto foi repassado à Funpar pela Fueb, quais foram as despesas realizadas pela Funpar na realização do curso e qual foi, eventualmente, o proveito patrimonial que a realização do curso propiciou à UFPR. Também concordou com o posicionamento da Secex-TCE de que no presente caso operou-se a prescrição da pretensão punitiva do TCU, mas, por imprescritível, remanesce a pretensão do Tribunal de buscar a reparação do erário.
13.2. No que se refere à quantificação do débito envolvido nesta TCE, fez ajuste reduzindo o montante e alterando o cofre credor do Tesouro Nacional para os cofres da UFPR. Em seu exame, depreendeu-se das disposições contratuais que o valor total previsto para repasse da Fueb à Funpar era de R$ 372.384,00 (86,2% de R$ 432.000,00) , sendo, pois, esse valor que corresponde ao dano envolvido nesta TCE, e não o valor total previsto para a arrecadação, como constou das citações dos responsáveis. Além disso, entendeu que se deve considerar, na estimativa do débito, que o repasse, da Fueb à Funpar, do valor de R$ 372.384,00, haveria de ocorrer não de uma só vez, mas em 15 parcelas mensais (de R$ 24.825,60 cada uma) . Como o termo de contrato é silente em relação à data da primeira parcela, pode-se tomar esta data como a data de celebração daquele termo de contrato (3/11/2003) . Considerando que o dano estimado é menor do que o valor de dano que constou dos atos citatórios, entendeu desnecessário o refazimento daqueles atos.
13.3. Quanto à responsabilização, o Parquet fez reparos no sentido de afastar a responsabilidade do Sr. Carlos Augusto Moreira Júnior e do Sr. Paulo Afonso Bracarense Costa pelo dano envolvido, e realizar a citação do Sr. Pedro José Steiner Neto, diretor de programas da Funpar à época dos fatos de que trata esta TCE, atribuindo-lhe responsabilidade, em solidariedade com o Sr. Ivo Brand, com a Fundação Educacional Universidade Eletrônica do Brasil - Fueb e com o Sr. Roberto Frederico Merhy, pelos motivos expostos em seu parecer (item III) . 
13.4. Foi proposta, preliminarmente, a realização da citação do Sr. Pedro José Steiner Neto, em solidariedade com aqueles responsáveis e pelo dano ora ajustado. 
Em Despacho, o Ministro Relator manifestou concordância com o Parquet, determinou a realização da citação daquele responsável, reinstrução dos autos e encaminhamento ao seu Gabinete via Ministério Público (peça 41) .
Em cumprimento ao despacho, o Diretor da 5ª Diretoria Técnica da Secex-TCE, propôs o encaminhamento deste feito a Seproc, para fins de elaboração e expedição da citação determinada pelo Relator, e deixou assente a necessidade de se informar ao Sr. Ivo Brand, à Fueb e ao Sr. Roberto Frederico Merhy que o Sr. Pedro José Steiner neto estava sendo citado solidariamente com eles pelos valores abaixo identificados (peça 43) .
	Valor Original
	Data da Ocorrência

	R$ 24.825,60
	03/11/2003

	R$ 24.825,60
	03/12/2003

	R$ 24.825,60
	03/01/2004

	R$ 24.825,60
	03/02/2004

	R$ 24.825,60
	03/03/2004

	R$ 24.825,60
	03/04/2004

	R$ 24.825,60
	03/05/2004

	R$ 24.825,60
	03/06/2004

	R$ 24.825,60
	03/07/2004

	R$ 24.825,60
	03/08/2004

	R$ 24.825,60
	03/09/2004

	R$ 24.825,60
	03/10/2004

	R$ 24.825,60
	03/11/2004

	R$ 24.825,60
	03/12/2004

	R$ 24.825,60
	03/01/2005

Após a manifestação de acordo do titular da Secex-TCE (peça 44) , foi realizada a citação do Sr. Pedro José Steiner Neto, assim como dos demais responsáveis: Sr. Ivo Brand, Fueb e Sr. Roberto Frederico Merhy, conforme documento elaborado pela Seproc denominado 'Despacho de Conclusão das Comunicações Processuais' (peça 70) .
A tabela a seguir retrata os expedientes, pedidos de prorrogação do prazo para atendimento, bem como respostas às citações, com referência à localização daqueles elementos no processo:
	Responsável
	Ofício/AR
	Prorrogação de prazo/concessão
	Resposta

	Pedro José Steiner Neto
	Ofício 628/2020-TCU/Seproc, de 17/1/2020 e AR (peças 52 e 55) 
	peças 59-60
	peças 67-69

	Ivo Brand
	Ofício 1062/2020-TCU/Seproc, de 23/1/2020 e AR (peças 53 e 54) 
	peças 59-60
	peças 67-69

	Fundação Educacional Universidade Eletrônica do Brasil
	Ofício 627/2020-TCU/Seproc, de 17/1/2020 e AR (peças 50 e 56) 
	---
	não apresentou

	Roberto Frederico Merhy
	Ofício 626/2020-TCU/Seproc, de 17/1/2020 e AR (peças 51 e 57) 
	peças 64 e 66
	não apresentou

Regularmente comunicados, os dois primeiros responsáveis apresentaram defesa, enquanto a Fueb e o Sr. Roberto (seu dirigente à época) permaneceram silentes nas duas oportunidades. Estes foram citados anteriormente (peça 37, item 61) e agora notificados por meio dos ofícios encaminhados para o endereço deles constantes na base de dados da Receita Federal (peças 46-47) , com os respectivos avisos de recebimento assinados (datados de 31/1/2020) , motivo pelo qual se pode considerar efetivada a citação deles. Ademais, o Sr. Roberto compareceu aos autos em fevereiro deste ano para constituir procurador e solicitar prorrogação de prazo para apresentação de defesa, o que não ocorreu. 
Transcorrido o prazo regimental fixado e mantendo-se inertes os aludidos responsáveis, impõe-se que sejam considerados revéis, dando-se prosseguimento ao processo, de acordo com o art. 12, § 3º, da Lei 8.443/1992. Aproveitam-lhes os argumentos aduzidos em relação aos outros responsáveis, no que concerne às circunstâncias objetivas, com base no art. 161 do Regimento Interno do TCU.
Os senhores Ivo Brand, ex-Diretor Superintendente da Funpar, e Pedro José Steiner Neto, Diretor de Programas da Funpar, apresentaram defesa em conjunto (peça 67) , por meio da qual aduziram diversos argumentos, muitos idênticos aos expostos na defesa anterior do Sr. Ivo (peça 24) . Como já foram sintetizados em instrução que os analisou (peça 37) , transcrevem-se a seguir os argumentos que se repetiram na defesa em exame, para, ao final, destacar os novos argumentos ora apresentados.
Argumentos idênticos a defesa anterior
13.5. A inexistência de irregularidades nos programas desenvolvidos pela UFPR, com o apoio da Funpar, notadamente na modalidade de ensino à distância e de modo especial nos Cursos de Especialização em Agronegócio - MBA - EaD, razão pela qual se admite, eventualmente, apenas a ocorrência de falhas formais.
13.6. O curso (quarta e quinta turma do curso de Especialização em Agronegócio na modalidade de Ensino à Distância - MBA) originou-se no Setor de Ciências Agrárias, no Departamento de Economia Rural e Extensão, na própria UFPR, e não na então Escola Técnica, que foi a origem dos demais casos de EaD tratados pelo TCU em outras oportunidades (estrutura do curso diversa dos EaD anteriores, coordenadores, professores e público alvo também diversos) .
13.7. A UFPR, por meio do departamento Núcleo de Educação à Distância (NEAD) , não contava à época com a estrutura necessária à oferta do curso nesta modalidade, de aulas ao vivo, mas participou ativamente do curso à distância, ao opinar por ajustes no plano de trabalho e ao formatar a apresentação de monografias, demonstrando que a universidade detinha o controle e a supervisão do curso, que, ao seu término, foi submetido às aprovações do Departamento e do Setor respectivos, bem como ao Conselho de Planejamento e Administração da universidade. 
13.8. A contratação da Fueb foi regular. Ela foi escolhida por ter sido criada pelo Estado do Paraná (contando com instituidores como a Federação das Indústrias, Sistema S e outros entes de peso no setor e no estado) , e detinha a tecnologia necessária à nova formatação dos cursos à distância realizados pela Universidade, com o apoio da Funpar. Ou seja, a contratação dela era a alternativa que se apresentava para assegurar a continuidade dos cursos ofertados, sem os quais nem a Universidade nem a Funpar teriam condições de assegurar, dentro do novo modelo de EaD, a existência dos cursos de aperfeiçoamento.
13.9. O contrato firmado em novembro/2003 entre a Funpar e a Fueb (denominada UEB à época) previa a prestação dos serviços (locação de espaços, equipamentos e tecnologia) com a contratada sendo modicamente remunerada com o equivalente a 13,8% dos valores das mensalidades cobradas, e o restante dos valores sido encaminhados à Universidade Federal do Paraná, conforme Relatório Final da Turma do 4º Curso de Pós-Graduação em Agronegócio, bem como Relatório Financeiro (informa que este será juntado oportunamente) .
13.10. O valor indicado pelo TCU como suposto débito é irreal e presumido.
13.11. Alega ausência de débito a ser apurado, já que os recursos 'públicos' movimentados foram aplicados nas suas finalidades institucionais e sociais. O valor estipulado no item 5.1 da cláusula quinta do contrato (de R$ 432 mil) , dos quais 86,2% seriam repassados à Funpar e 13,8% à contratada, era uma estimativa apenas, cuja realização dependeria de uma série de fatores, dentre os quais, a confirmação do número de matriculados esperados, a adimplência dos alunos, a inexistência de trancamentos e abandonos etc.
13.12. O relatório final do curso, quando traz à baila a informação de que as receitas alcançaram o montante de R$ 221.783,56 e não R$ 432.000,00, tem-se o espelho fidedigno da realidade financeira e econômica dos recursos movimentados, cujas receitas e correspondentes despesas estão expressamente demonstrados nos autos. Entre a projeção de arrecadação e a efetivação das receitas há uma distância muito elevada, que não pode ser desconsiderada pela Corte.
13.13. Os relatórios finais demonstram que, diferentemente do que entendeu a Corte, foram efetivamente prestadas as contas acerca dos recursos financeiros movimentados pelos atores condutores do curso (UFPR/Funpar e UEB) . Constam do relatório final (prestação de contas) , entre outros, os seguintes documentos: notas fiscais diversas; depósitos e comprovantes de depósitos de recursos para UFPR, Funpar e UEB; despesas diversas; encargos diversos; trabalhos diversos de conclusão do curso de pós-graduação; pareceres de todos os órgãos técnicos e jurídicos envolvidos e as respectivas instâncias de aprovação, entre outros.
13.14. Há nos autos e nos documentos que estão sendo anexados com a presente defesa elementos suficientes para demonstrar que todos os recursos movimentados estão regularmente contabilizados, havendo plena compatibilidade entre receitas e despesas, bem como pertinência temática entre arrecadação e investimentos dos valores auferidos com a realização do curso.
13.15. Não se pode apontar omissão aos dirigentes da Funpar, porquanto o curso desenrolou-se conforme o cronograma e plano de trabalho.
13.16. As instituições Funpar e UFPR, e seus dirigentes, ora defendentes, não se abstiveram do dever de vigilância, porquanto o curso foi realizado, foram encaminhadas as informações à UFPR (documentos já em poder do TCU) , as turmas foram validadas e o curso foi aprovado nas instâncias regulamentares da UFPR.
13.17. Inexistência de omissão dos gestores no cumprimento de suas funções e responsabilidades institucionais. Não houve omissão no dever de vigilância sobre a execução do ajuste, tendo em vista a regularidade da realização do curso. Também não houve omissão dos defendentes à frente da Funpar, na medida em que se considera como legal e devida a contratação da Fueb. 
13.18. As ações dos defendentes foram pautadas pela boa-fé, inexistindo prejuízo para a UFPR ou para o erário, tratando-se, quando muito, de falhas meramente formais, que se admite apenas para argumentar. 
Novos Argumentos 
13.19. A Funpar continua apoiando cursos presenciais e à distância, por meio de diversos departamentos da UFPR, inclusive o Setor de Ciências Agrárias, que atualmente utilizam-se cada vez mais de estruturas próprias da Universidade, viabilizadas inclusive em razão destas iniciativas anteriores. Transcreve suposto depoimento de professor daquela Universidade (em anexo à sua defesa, juntou cópia deste depoimento - peça 68) . O depoente relata que, no período de 1998 a 2002, atuou como responsável pelo uso de mídias e tecnologias no então NEAD da Universidade; esta, na época realizava cursos à distância utilizando diversos meios, em especial a videoconferência com uso de linhas dedicadas de comunicação. A disponibilidade deste serviço era muito restrita e a qualidade de comunicação de áudio e vídeo demandada para videoconferências não era alcançada a contento. O projeto denominado Universidade Eletrônica do Paraná trouxe um salto de qualidade na realização deste tipo de comunicação com uso de infraestrutura de fibras ópticas e equipamentos mais modernos de videoconferência. Naqueles anos, a UFPR não dispunha de capilaridade desejada, tampouco da qualidade de serviços de videoconferência alcançadas pelo referido projeto. 
13.20. Em relação à contratação da Fueb, informa que ela era uma entidade qualificada como Organização da Sociedade Civil de Interesse Público - Oscip, nos termos da Lei 9.790/1999 (em anexo à sua defesa, juntou cópia de certificado de qualificação daquela Fundação como Oscip - peça 69) e, segundo a posição consolidada no TCU, mesmo sendo a mais qualificada, quiçá a única naquela unidade da Federação, em condições de atender aos objetivos do EaD realizado, sequer poderia participar de eventual processo licitatório, por expressa vedação deste Tribunal, conforme Acórdão 746/2014-TCU-Plenário, relator Ministro Marcos Bemquerer. Assim, assevera que o contrato com a Fueb era a única opção administrativa para assegurar os objetivos da regular continuidade da oferta do ensino à distância, não se exigindo procedimento licitatório na espécie.
13.21. Os defendentes entendem que os artigos 20 a 22 do Decreto-Lei 4.657/1942 (Lei de Introdução às Normas do Direito Brasileiro) , incluídos pela Lei 13.655/2018 (disposições sobre segurança jurídica e eficiência na criação e na aplicação do direito público) , bem como os artigos 4º, 8º, 9º e 11, do Decreto 9.830/2019 (que regulamenta o disposto nos art. 20 ao 30 daquele Decreto-Lei) , devem ser observados na realidade destes autos. Alega que a instrução anterior desta unidade técnica e o parecer do MPTCU não levam em consideração os seguintes pontos: a) o tempo decorrido deste o encerramento do contrato (mais de 15 anos) ; b) a inexistência de elementos que indiquem que os defendentes auferiram benefícios pessoais (financeiros) , em detrimento do erário; c) o fato de a Fundação, em parte beneficiária dos recursos, não mais existir, o que impede o exercício do contraditório e da ampla defesa, em sua plenitude, dos próprios defendentes; d) o fato de os embargantes terem agido sempre com boa-fé; e) que as punições consignadas na proposta de mérito são desproporcionais à realidade dos autos, impondo aos defendentes ônus desmedidos e incompatíveis com a suposta gravidade dos fatos ou com suas ações; f) que existem outras soluções menos drásticas para resolução desses problemas, inclusive mediante o entabulamento de Termo de Ajuste de Gestão.
13.22. A apuração desses supostos prejuízos, mais de 15 (quinze) anos após a ocorrência dos fatos, implica, necessariamente, em termos financeiros, a correção dos valores de referência, o que aumenta, exponencialmente, a responsabilidade financeira dos defendentes, que se admite apenas para fins de raciocínio. A repercussão financeira que houvesse (correção/atualização monetária dos danos) seria infinitamente menor que as apuradas, como ocorre na espécie, em 2020, agravando, por inércia da Administração e dos órgãos de controle, a aludida responsabilidade financeira dos defendentes. Alega que se aplica, desta feita, à espécie presente, o chamado 'duty to mitigate the loss' (dever de mitigar a perda) , desenvolvido pelo direito norte-americano e já incorporado pela doutrina e jurisprudência pátria, o qual consiste no dever do lesado de não agravar o próprio dano, permanecendo inerte.
13.23. Os Defendentes não têm condições de buscar, diante do decurso de vários anos, informações e provas acerca das acusações que lhes são imputadas, o que compromete de forma irremediável o princípio do devido processo legal, com as garantias do contraditório e da ampla defesa. Colacionam jurisprudência do TCU no sentido de considerar as contas iliquidáveis, ordenando o seu trancamento e o consequente arquivamento dos autos, quando o exercício da ampla defesa fica comprometido, em razão do longo decurso de prazo entre a prática do ato e a instauração da respectiva TCE (Acórdão 2961/2005-TCU-Primeira Câmara, 839/2007-2ª Câmara, 1.694/2007-2ª Câmara, 5.105/2010-1ª Câmara) . Em seguida, transcrevem trechos de duas deliberações mais recentes, cujos enunciados estão transcritos adiante, requerendo o mesmo encaminhamento, o arquivamento deste processo pelo Tribunal por considerar iliquidáveis estas contas. Acórdão 3308/2016-TCU-Segunda Câmara, sob a relatoria do Ministro Raimundo Carreiro: Quando demonstrado que o responsável, por motivos alheios à sua vontade, ficou impossibilitado de obter os documentos necessários à apresentação de defesa, suas contas podem ser consideradas iliquidáveis pelo TCU. Acórdão 1560/2014-TCU-Segunda Câmara, sob a relatoria do Ministro José Jorge: Julgam-se iliquidáveis as contas quando, pela excessiva demora na citação, é sensivelmente afetada a capacidade de o responsável contraditar as imputações que lhe são dirigidas.
13.24. A ocorrência de prescrição da pretensão administrativa, tanto para a devolução de recurso quanto a penalidade pecuniária (esta já reconhecida pelo TCU) . Alega ser equivocado o entendimento deste Tribunal de que as ações de ressarcimento são imprescritíveis. Defende que o STF, ao julgar o RE 852475, concluiu pela imprescritibilidade apenas das ações de ressarcimento ao erário decorrente da prática de ato doloso tipificado na Lei de Improbidade Administrativa, o que não é o caso destes autos. Reafirma que os fatos ocorreram entre os anos de 2003 e 2005, e a citação desta Corte apenas ocorreu em 2017 e 2019, quando decorridos mais de 10 anos, devendo ser reconhecida a prescrição, afastando desde já a condenação de devolução dos valores ao erário. 
Por fim, os defendentes requerem o acatamento das alegações de defesa, considerando-se sanadas eventuais irregularidades e dando-se quitação a estas contas, ainda que com ressalvas. 
Análise 
Os argumentos da defesa em exame (peça 67) idênticos aos da defesa anterior (peça 24) , acima sintetizados, já foram devidamente analisados na instrução precedente (peça 37) , quando se chegou à conclusão de que não se prestaram a elidir as irregularidades tratadas nestas contas, mesmo entendimento do Ministério Público junto ao TCU em relação aos responsáveis pela Funpar e à Fueb e seu respectivo dirigente, Sr. Roberto Frederico Merhy. Como já visto, o Parquet afastou a responsabilidade do ex-reitor da UFPR, Sr. Carlos Augusto Moreira Júnior, e do Sr. Paulo Afonso Bracarense Costa, este porque não desempenhou à época a função de Diretor de Programas da Funpar, mas sim o Sr. Pedro José Steiner Neto, razão pela qual foi arrolado nestes autos e chamado na nova citação (peça 40) . 
Logo, tais argumentos ora replicados devem ser rejeitados pelos mesmos motivos já analisados para os responsáveis pela Funpar, Sr. Ivo Brand, ex-Diretor Superintendente da Funpar, e Sr. Pedro José Steiner Neto, Diretor de Programas da Funpar à época dos fatos de que trata esta TCE.
Em relação aos novos argumentos (peça 67) , relatados anteriormente, também não têm o condão de afastar a responsabilidade dos defendentes. 
O depoimento do professor da UFPR apenas reforça o seu entendimento de que o projeto foi importante para aquela entidade. O fato de a Fueb ser Oscip não enseja regularidade na sua contratação, porquanto não demonstrou que seria a única e melhor opção, e, mesmo se o fizesse, ainda assim não comprovou que aquela Fundação atuou na condição de Oscip, o que a impediria de participar de processos licitatórios promovidos pela Administração Pública Federal, nos termos daquela deliberação do Tribunal (Acórdão 746/2014-TCU-Plenário, relator Ministro Marcos Bemquerer) . 
Logo, os novos argumentos de mérito não se prestam a elidir as irregularidades tratadas neste processo.  
Os argumentos preliminares da defesa também não merecem prosperar, pelos motivos expostos a seguir. 
É inaplicável ao presente caso o disposto nos arts. 20 a 22 do Decreto-Lei 4.657/1942, incluído pela Lei 13.655/2018, uma vez que não há prova material de quaisquer obstáculos ou dificuldades reais do gestor, não se está decidindo (julgando) com base em valores jurídicos abstratos, tampouco decretando a invalidação de ato/contrato. O que se está inquirindo é a omissão no dever de vigilância atribuída aos responsáveis que resultou nas ocorrências irregulares (com ausência de procedimento licitatório para contratação da entidade, inobservância do princípio da universalidade e da unidade de tesouraria e omissão do dever de prestar contas daquele contrato) , e, consequentemente, em dano, sob a presunção de que tais recursos foram usados irregularmente. Caberia a eles refutarem a ocorrência suportados por elementos probantes que não apresentaram. 
No que se refere ao argumento no sentido de que o longo decurso de tempo entre os fatos apurados e as citações realizadas no âmbito desta TCE conduziria à iliquidabilidade de suas contas, não há como acatá-lo. A defesa não indicou elementos que pudessem caracterizar caso fortuito ou de força maior, comprovadamente alheio à vontade deles, conforme a Lei Orgânica do TCU exige para fins de considerar as contas iliquidáveis (art. 20 da Lei 8.443/1992) . 
Nesse contexto, a jurisprudência desta Corte é de que somente o longo decurso de tempo entre a data da transferência dos recursos e a instauração da tomada de contas especial não é suficiente para o trancamento das contas, a qual só ocorrerá após a verificação de que o lapso temporal tenha prejudicado efetivamente o exercício, pelo responsável, do direito à ampla defesa e ao contraditório (Acórdão 2024/2016-TCU-Segunda Câmara, 5.539/2015-TCU-1ª Câmara, 2.255/2015-TCU-1ª Câmara, 6.239/2014-TCU-2ª Câmara, 7.095/2014-TCU-2ª Câmara, 4.709/2014-TCU-1ª Câmara, 4.580/2014-TCU-1ª Câmara) .
O trancamento das contas também não é possível, quando o responsável é omisso na apresentação das contas e, portanto, contribui para o possível obstáculo ao exercício da defesa. Cabe destacar, ainda, os enunciados abaixo transcritos de alguns julgados do TCU sobre o assunto.
Enunciado (Acórdão 1258/2019-TCU-Plenário, Relator Ministro Bruno Dantas) : O mero transcurso do tempo não acarreta, em toda e qualquer situação, prejuízo à ampla defesa ou à constituição do contraditório, devendo a configuração de tal prejuízo ser analisada em cada caso concreto, sob pena de violar-se a regra da imprescritibilidade das ações de cobrança de dano ao erário.
Enunciado (Acórdão 298/2019-TCU-Segunda Câmara, Relator Ministro Aroldo Cedraz) : O transcurso de dez anos entre a data do ato irregular e a citação não é, por si só, razão suficiente para o arquivamento da tomada de contas especial, sem exame de mérito. É preciso que, além disso, fique demonstrado efetivo prejuízo à ampla defesa. 
Enunciado (Acórdão 842/2017-TCU-Plenário e Acórdão 6667/2016-TCU-Primeira Câmara, ambos relatados pelo Ministro Benjamin Zymler) : Só há contas iliquidáveis diante de fatos alheios à vontade do gestor. Se ele não cumpre a obrigação de prestar contas na época apropriada ou, quando o faz, não apresenta toda a documentação necessária, não pode alegar demora na instauração da tomada de contas especial para se eximir dos compromissos que contraiu ao assinar o convênio. (Grifos acrescidos) 
Em outras palavras, a linha jurisprudencial prevalecente postula que o prejuízo à referida garantia processual não pode ser presumido, mas antes deve ser demonstrado em cada caso, o que não ocorreu por meio da defesa em análise. 
No que concerne à solicitação da aplicação do instituto 'duty do mitigate the loss', entende-se que tal instituto poderia, em tese, ser aplicado no caso em questão, isto porque parte significativa do atraso no exame de mérito deste processo não decorreu, a priori, da iniciativa dos responsáveis. Todavia, não há previsão jurisprudencial do TCU embasando esse pleito, e não ficou devidamente demonstrada pela defesa o quantum do dano em comento que fora agravado pela alegada morosidade da Administração (o que seria apenas a atualização monetária, vez que os juros de mora poderiam não existir no caso do recolhimento tempestivo do débito) . 
Nova posição do STF sobre prescritibilidade da pretensão de ressarcimento não altera, por ora, entendimento do TCU
Como discorrido na instrução precedente, o entendimento na jurisprudência consolidada desta Corte de Contas, já sumulada (Súmula TCU 282) , é o de que as ações de ressarcimento movidas contra agentes causadores de danos ao erário são imprescritíveis. Cabe transcrever trechos de duas deliberações do TCU sobre o assunto:
Acórdão 574/2019-TCU-Segunda Câmara, Ministra Relatora Ana Arraes (trechos do Voto) 
11. 	A jurisprudência é firme no sentido da não aplicação do disposto no art. 54 da Lei 9.784/1999 às atividades de controle externo a cargo deste Tribunal. Conforme a Súmula TCU 282, em face das disposições do art. 37, § 5º, da Constituição Federal, as ações de ressarcimento movidas contra agentes causadores de danos ao erário são imprescritíveis. E, em relação à pretensão punitiva para imposição de multas e outras penalidades, observa-se no processo de controle externo a regra do art. 205 da Lei 10.406/2002 (Código Civil) , ou seja, a prescrição ocorre em dez anos a contar da data de ocorrência das irregularidades, com interrupção na data do despacho que ordenar a citação (Acórdão 1441/2016-TCU-Plenário, da relatoria do ministro Benjamin Zymler) .
12.		Quanto ao reconhecimento de repercussão geral sobre o assunto pelo Supremo Tribunal Federal (Tema 899) , destaco que a jurisprudência desta Corte é no sentido de que, por não haver deliberação sobre o mérito da questão, a decisão monocrática que determinou a suspensão do processamento de todas as demandas pendentes não atinge os processos em tramitação no TCU, mas apenas as ações judiciais em que esteja em debate a prescrição do pedido de ressarcimento ao erário baseado em título de tribunal de contas (Acórdão 2469/2018-TCU-Plenário, da relatoria do ministro-substituto Augusto Sherman Cavalcanti, e 7.930/2018-2ª Câmara, da minha relatoria, por exemplo) .
Acórdão 8712/2017-TCU-Segunda Câmara, Ministro Relator Augusto Nardes (trechos do Voto) 
5. 		O então relator do RE 852.475, Ministro Teori Zavascki, assinalou que no RE 669.069, também de sua relatoria, o STF reconheceu a repercussão da matéria no sentido de que 'é prescritível a ação de reparação de danos à Fazenda Pública decorrente de ilícito civil'. Entretanto, essa tese não alcançou prejuízos que decorram de atos de improbidade administrativa, espécie de ilícito civil, regidos pela Lei 8.429/1992, ou os de direito penal, que permanecem, portanto, imprescritíveis.
6. 		Dessa decisão, o Procurador-Geral da República, Rodrigo Janot, opôs embargos de declaração, o que instou o STF, em 16/6/2016, a posicionar-se mais claramente acerca de alguns pontos, especialmente quanto à delimitação do alcance do julgado, não obstante formalmente tenha rejeitado os embargos:
a) a tese da prescritibilidade alcança somente os atos danosos ao erário que violem normas de direito privado, como, por exemplo, acidentes de trânsito provocados por agentes públicos ou privados que causem dano ao erário;
b) a prescritibilidade da pretensão de ressarcimento ao erário em face de agentes públicos por ato de improbidade administrativa, objeto do Tema 897 de repercussão geral, ou atos cometidos no âmbito de relações jurídicas de caráter administrativo, não foi alcançada pela tese da prescritibilidade fixada no julgado embargado;
c) a tese firmada no julgamento do MS 26.210/DF (prescrição de ressarcimento fundado em título oriundo de tribunal de contas) encontra-se pendente de apreciação definitiva nos autos do RE 636.886.
7. 		O então relator do Recurso Extraordinário 636.886, Min. Teori Zavascki, assim se manifestou, em 13/5/2016:
'3. Não se desconhece que, ao apreciar o MS 26.210 (Rel. Min. RICARDO LEWANDOWSKI, Tribunal Pleno, DJe de 10/10/2008) , impetrado contra acórdão do TCU proferido em tomada especial de contas, este STF assentou a imprescritibilidade de pretensão de ressarcimento ao erário análoga à presente. No entanto, no julgamento do já citado RE 669.069, houve manifestações dos juízes desta Corte em sentido aparentemente diverso do fixado no precedente, formado quando a composição do Supremo era substancialmente diversa. Em face disso, incumbe submeter novamente à análise do Plenário desta Corte, sob a sistemática da repercussão geral, o alcance da regra estabelecida no § 5º do art. 37 da CF/1988, relativamente a pretensões de ressarcimento ao erário fundadas em decisões de Tribunal de Contas. 
4. Diante do exposto, manifesto-me pela existência de repercussão geral da questão suscitada'
8. 		Foi então assentado o seguinte tema de repercussão geral (Tema 899) : 'Possui repercussão geral a controvérsia relativa à prescritibilidade da pretensão de ressarcimento ao erário fundada em decisão de Tribunal de Contas'.
9.		Por meio da Petição/STF 34.087/2016, este Tribunal de Contas da União postulou a habilitação no RE 636.886, na qualidade de amicus curiae, o que foi deferido pelo Relator, Min. Teori Zavascki, em decisão de 29/9/2016. O então Ministro do STF determinou igualmente
'a suspensão do processamento de todas as demandas pendentes em tramitação no território nacional, mas exclusivamente aquelas em que esteja em debate a prescrição do pedido de ressarcimento ao erário baseado em título de Tribunal de Contas. Oficie-se aos Presidentes de todos os Tribunais do país e da Turma. Nacional de Uniformização dos Juizados Federais, com cópia desta decisão e do acórdão do Supremo Tribunal Federal em que se reconheceu a repercussão geral. A comunicação aos juízos de 1º grau e às turmas recursais de juizados deverá ser feita pelo Tribunal de 2ª instância com os quais mantenham vinculação administrativa'
10. 	Entrementes, com o falecimento do Min. Teori, foi nomeado, em 22/3/2017, novo relator do RE 636.886, o Min. Alexandre de Moraes, permanecendo pendente de decisão definitiva o referido recurso extraordinário.
11. 	Ao fim e ao cabo, a decisão de suspensão de processamento de demandas em que esteja em debate a prescrição do pedido de ressarcimento ao erário baseado em título de Tribunal de Contas alcançou tão somente a fase judicial de cobrança do título extrajudicial exarado com a decisão das Cortes de Contas, não atingindo diretamente os processos de contas em trâmite neste Pretório de Contas, em face do princípio da independência das instâncias administrativa e judicial. (Grifos acrescidos) 
Houve recentemente a apreciação definitiva nos autos do Recurso Extraordinário 636.886 pelo Supremo Tribunal Federal (STF) , deliberando sobre o mérito da questão, do Tema 899.
A tese acerca da prescritibilidade da pretensão de ressarcimento ao erário fundada em decisão de Tribunal de Contas foi definida pelo Plenário do STF, em julgamento do Tema 889 da repercussão geral, encerrado em 17/4/2020, consoante recente Decisão proferida no RE 636886, in verbis: 
Decisão: O Tribunal, por unanimidade, apreciando o Tema 899 da repercussão geral, negou provimento ao recurso extraordinário, mantendo-se a extinção do processo pelo reconhecimento da prescrição. Foi fixada a seguinte tese: 'É prescritível a pretensão de ressarcimento ao erário fundada em decisão de Tribunal de Contas', nos termos do voto do Relator. Os Ministros Roberto Barroso, Edson Fachin e Gilmar Mendes acompanharam o Relator com ressalvas. Falaram: pela recorrente, a Dra. Izabel Vinchon Nogueira de Andrade, Secretária-Geral de Contencioso da Advocacia-Geral da União, e, pela recorrida, o Dr. Georghio Alessandro Tomelin. Não participou deste julgamento, por motivo de licença médica no início da sessão, o Ministro Celso de Mello (art. 2º, § 5º, da Res. 642/2019) . Plenário, Sessão Virtual de 10.4.2020 a 17.4.2020. (Grifos acrescidos) 
Todavia, no tocante ao entendimento proferido pelo Supremo Tribunal Federal, no julgamento recente do RE 636.886 (tema 899) , a respeito da prescritibilidade da pretensão de ressarcimento ao erário com base em decisão de tribunal de contas, cabe assinalar que a decisão do STF alcança tão somente a fase judicial de execução do título extrajudicial, não atingindo os processos de controle externo em trâmite no TCU, conforme orientação sufragada pelo Acórdão 6589/2020-TCU-Segunda Câmara, da relatoria do Ministro Raimundo Carreiro. Aliás, da ementa do julgado do STF constou que: 'A pretensão de ressarcimento ao erário em face de agentes públicos reconhecida em acórdão de Tribunal de Contas prescreve na forma da Lei 6.830/1980 (Lei de Execução Fiscal) '. Portanto, até o trânsito em julgado do acórdão condenatório do TCU, permanece imprescritível a pretensão de ressarcimento ao erário decorrente da instauração da tomada de contas especial, conforme Enunciado da Súmula 282 do TCU ('As ações de ressarcimento movidas pelo Estado contra os agentes causadores de danos ao erário são imprescritíveis') .
Ante o exposto, permanece o entendimento na jurisprudência consolidada desta Corte de Contas de que as ações de ressarcimento movidas contra agentes causadores de danos ao erário são imprescritíveis. A prescrição, contudo, alcança no presente caso a pretensão punitiva para imposição de multas.
Recapitulando o histórico das tratativas acerca dos fatos apurados nestas contas, tem-se que o processo de Representação (TC Processo 029.472/2010-5) no âmbito do TCU teve por objetivo apurar possíveis irregularidades em cursos realizados pela UFPR. Em março/2013, foram constituídos apartados para cada instituição (entre as quais a Fundação Educacional Universidade Eletrônica do Brasil - FUEB) , conforme determinação contida no Acórdão 736/2013-TCU-Segunda Câmara, relatado pelo Ministro Aroldo Cedraz. No âmbito deste processo apartado (TC Processo 009.396/2013-6) , houve diligências do TCU (peças 14 e 31) e, ao final, foi autuado este processo de TCE, autorizando as citações dos responsáveis, conforme Acórdão 7093/2017-TCU-Segunda Câmara, relatado pelo Ministro Augusto Nardes, que também deu ciência ao reitor da UFPR e ao Ministro da Educação. 
Os responsáveis arrolados nestas contas, portanto, tiveram o conhecimento das irregularidades a eles atribuídas com suas respectivas citações, que ocorreram somente em setembro/2017 (para um deles apenas em 2019) , transcorridos mais de dez anos. 
Nos moldes do Acórdão 1441/2016-TCU-Plenário (da relatoria do Ministro Benjamin Zymler) , referente a incidente de uniformização de jurisprudência, restou assente que a pretensão punitiva do TCU se subordina ao prazo geral de prescrição de dez anos indicado no art. 205 do Código Civil, contado a partir da data da ocorrência da irregularidade sancionada, nos termos do art. 189, inciso I, do Código Civil.
Conforme verificado neste processo, tendo transcorrido mais de dez anos entre a prática dos atos questionados, ocorrida nos exercícios de 2003 a 2005 (data da vigência do contrato em comento) , e os atos ordenatórios das citações dos responsáveis, praticados em 2017 e em 2019, restou configurada a prescrição da pretensão punitiva, razão pela qual se deixa de propor a multa prevista nos arts. 19, caput, e 57 da Lei 8.443/1992.
CONCLUSÃO
O dano ao erário apurado nesta TCE configurou-se pelas seguintes irregularidades: 
13.25. Para os senhores Ivo Brand (ex-Diretor Superintendente da FUNPAR) e Sr. Pedro José Steiner Neto (Diretor de Programas da Funpar à época dos fatos) : omissão ante o dever de vigilância sobre a execução do Contrato s/n, datado de 3 de novembro de 2003, celebrado entre a Fundação da Universidade Federal do Paraná para o Desenvolvimento da Ciência, Tecnologia e da Cultura (FUNPAR) e a Fundação Educacional Universidade Eletrônica do Brasil (FUEB) , com ausência de procedimento licitatório para contratação da entidade, inobservância do princípio da universalidade e da unidade de tesouraria e omissão do dever de prestar contas daquele contrato.
13.26. Para a Fundação Educacional Universidade Eletrônica do Brasil (FUEB) e seu dirigente à época o Sr. Roberto Frederico Merhy: ter a Fundação se beneficiado de parte dos recursos financeiros arrecadados e geridos para a realização de cursos oferecidos na modalidade de Ensino à Distância (EaD) , objeto do Contrato s/n, datado de 3 de novembro de 2003, celebrado com a Universidade Federal do Paraná (UFPR) , com o apoio da Fundação da Universidade Federal do Paraná (FUNPAR) .
Uma vez que os dois primeiros responsáveis (indicados no item 43.1 acima) apresentaram alegações de defesa improcedentes e incapazes de elidir as irregularidades apontadas nas citações, conforme exame técnico realizado (itens 13-42 desta instrução) , não é possível reconhecer a boa-fé deles.
A jurisprudência deste Tribunal sedimentou entendimento de que, tratando-se de processos relativos ao controle financeiro da Administração Pública, tais como o que ora se examina, a boa-fé não pode ser presumida, mas deve ser demonstrada e comprovada a partir dos elementos que integram os autos. Tal interpretação decorre da compreensão de que, na fiscalização dos gastos públicos, privilegia-se a inversão do ônus da prova, pois cabe ao gestor comprovar a boa aplicação dos dinheiros e valores públicos sob sua responsabilidade.
Nesse contexto, e após o exame dos elementos apresentados como alegações de defesa, não há como vislumbrar boa-fé na conduta dos responsáveis, já que não foram noticiados atos ou fatos atenuantes que pudessem demonstrar uma atitude zelosa e diligente dos responsáveis na gestão da coisa pública. Também a FUEB não alcançou o intento de comprovar a aplicação dos recursos que lhe foram confiados, pois ficou silente, assim como o seu dirigente, persistindo a irregularidade cometida.
Considerando que não há elementos para que se possa efetivamente aferir e reconhecer a ocorrência de boa-fé na conduta dos responsáveis, pode este Tribunal, desde logo, proferir o julgamento de mérito pela irregularidade das contas, conforme nos termos dos §§ 2º e 6º do art. 202 do Regimento Interno do TCU (Acórdão 2064/2011-TCU-Primeira Câmara, Relator Ubiratan Aguiar; 6.182/2011-TCU-1ª Câmara, Relator Weber de Oliveira; 4.072/2010-TCU-1ª Câmara, Relator Valmir Campelo; 1.189/2009-TCU-1ª Câmara, Relator Marcos Bemquerer; 731/2008-TCU-Plenário, Relator Aroldo Cedraz) .
Com efeito, as contas dos responsáveis indicados anteriormente (nos itens 43.1 e 43.2 acima) devem ser julgadas irregulares, sem a proposição de multa, dada à prescrição da pretensão punitiva observada no presente caso; as alegações de defesa por eles apresentadas devem ser rejeitadas e os responsáveis que não apresentaram defesa devem ser considerados revéis, nos termos do art. 12, §3º, da Lei 8.443/1992.
Por fim, cabe acatar parcialmente as alegações de defesa apresentadas pelos senhores Carlos Augusto Moreira Junior (CPF XXX.164.169-XX) e Paulo Afonso Bracarense Costa (CPF XXX.419.949-XX) , excluindo-os da relação processual, em face ao afastamento de suas responsabilidades defendido pelo Ministério Público junto ao TCU (peça 40) .
PROPOSTA DE ENCAMINHAMENTO
Ante o exposto, submetem-se os autos à apreciação, para envio ao Ministério Público junto ao TCU, e posterior encaminhamento ao Gabinete do Exmo. Sr. Ministro-Relator Augusto Nardes, com a seguinte proposta:
13.27. considerar revéis, para todos os efeitos, a Fundação Educacional Universidade Eletrônica do Brasil (CNPJ 04.166.624/0001-34) e o Sr. Roberto Frederico Merhy (CPF XXX.694.279-XX) , dando-se prosseguimento ao processo, nos termos dos arts. 12, § 3º, da Lei 8.443/1992 e 202, § 8º, do Regimento Interno do TCU.
13.28. acatar parcialmente as alegações de defesa apresentadas pelos senhores Carlos Augusto Moreira Junior (CPF XXX.164.169-XX) e Paulo Afonso Bracarense Costa (CPF XXX.419.949-XX) , excluindo-os da relação processual;
13.29. rejeitar as alegações de defesa apresentadas em conjunto pelos senhores Ivo Brand (CPF XXX.390.469-XX) e Pedro José Steiner Neto (CPF XXX.879.709-XX) .
13.30. julgar irregulares, com fundamento nos arts. 1º, inciso I, 16, inciso III, alíneas 'a' e 'c', 19, caput, e 23, inciso III, alínea 'a', da Lei 8.443/1992 c/c os arts. 1º, inciso I, e 209, incisos I e III, do Regimento Interno do TCU, as contas do Sr. Ivo Brand (CPF XXX.390.469-XX) , do Sr. Pedro José Steiner Neto (CPF XXX.879.709-XX) , do Sr. Roberto Frederico Merhy (CPF XXX.694.279-XX) e da Fundação Educacional Universidade Eletrônica do Brasil (CNPJ 04.166.624/0001-34) , em vista do disposto nos arts. 16, § 2º, da Lei 8.443/1992 e 209, §§ 5º e 6º, do Regimento Interno do TCU, condenando-os, solidariamente, ao pagamento das quantias a seguir especificadas, com a fixação do prazo de quinze dias, a contar das notificações, para comprovarem, perante o Tribunal (art. 23, inciso III, alínea 'a', da Lei 8.443/1992, c/c o art. 214, inciso III, alínea 'a', do Regimento Interno do TCU) , o recolhimento das dívidas aos cofres da Universidade Federal do Paraná, atualizadas monetariamente e acrescidas dos juros de mora, calculados a partir da data discriminada, até a data do recolhimento, na forma da legislação em vigor:
	VALOR ORIGINAL (R$) 
	DATA DA OCORRÊNCIA

	R$ 24.825,60
	03/11/2003

	R$ 24.825,60
	03/12/2003

	R$ 24.825,60
	03/01/2004

	R$ 24.825,60
	03/02/2004

	R$ 24.825,60
	03/03/2004

	R$ 24.825,60
	03/04/2004

	R$ 24.825,60
	03/05/2004

	R$ 24.825,60
	03/06/2004

	R$ 24.825,60
	03/07/2004

	R$ 24.825,60
	03/08/2004

	R$ 24.825,60
	03/09/2004

	R$ 24.825,60
	03/10/2004

	R$ 24.825,60
	03/11/2004

	R$ 24.825,60
	03/12/2004

	R$ 24.825,60
	03/01/2005

Valor atualizado até 6/7/2020: R$ 1.706.910,80 (peça 73) .
13.31. autorizar, desde logo, com fundamento nos art. 28, inciso II, da Lei 8.443/1992, a cobrança judicial das dívidas, caso não atendidas as notificações, conforme prevê o 219, inciso II, do Regimento Interno do TCU;
13.32. encaminhar cópia do Acórdão que vier a ser proferido, bem como do relatório e do voto que o fundamenta ao Procurador-Chefe da Procuradoria da República no Estado do Paraná, para a adoção das medidas que entender cabíveis, em conformidade com o art. 16, § 3º, da Lei 8.443/1992 c/c o art. 209, § 7º, do Regimento Interno do TCU;
13.33. autorizar, desde logo, o pagamento das dívidas em até 36 (trinta e seis) parcelas mensais e consecutivas, nos termos do art. 217 do Regimento Interno, caso solicitado pelos responsáveis, fixando-se o vencimento da primeira parcela em quinze dias, a contar do recebimento da notificação, e o das demais a cada trinta dias, devendo incidir sobre cada parcela, os encargos legais devidos, na forma prevista na legislação em vigor; 
13.34. alertar os responsáveis de que a falta de comprovação do recolhimento de qualquer parcela importará o vencimento antecipado do saldo devedor, nos termos do § 2º do art. 217 do Regimento Interno deste Tribunal;
13.35. encaminhar cópia do Acórdão que vier a ser proferido à Universidade Federal do Paraná e aos responsáveis, para ciência, informando que a presente deliberação, acompanhada do Relatório e do Voto que a fundamenta, está disponível para a consulta no endereço www.tcu.gov.br/acordaos, além de esclarecer que, caso requerido, o TCU poderá fornecer sem custos as correspondentes cópias, de forma impressa." (grifos no original) .
5.	Tendo em vista que o responsável Roberto Frederico Merhy apresentou, extemporaneamente, alegações de defesa, acostadas às peças 71 e 72 dos autos, determinei, por meio do Despacho de peça 78, a restituição do processo à SecexTCE para instrução complementar. 
6.	Ao analisar as alegações de defesa apresentadas pelo mencionado responsável, a unidade técnica especializada elaborou a derradeira instrução de mérito (peça 80) , reproduzida a seguir, com os ajustes de forma considerados cabíveis, cujo encaminhamento teve a anuência de seu corpo diretivo (peças 81 e 82) e do Ministério Público junto ao TCU (peça 83) , na pessoa do Subprocurador-Geral Lucas Rocha Furtado:
"INTRODUÇÃO
Cuidam os autos de tomada de contas especial instaurada por força da determinação do Acórdão 7093/2017-TCU-Segunda Câmara, em desfavor de Carlos Augusto Moreira Junior (CPF XXX.164.169-XX) , Ivo Brand (CPF XXX.390.469-XX) , Paulo Afonso Bracarense Costa (CPF XXX.419.949-XX) , Fundação Educacional Universidade Eletrônica do Brasil (Fueb) (CNPJ 04.166.624/0001-34) e Roberto Frederico Merhy (CPF XXX.694.279-XX) , em razão da ausência da devida prestação de contas dos recursos arrecadados e geridos para realização de cursos oferecidos pela Fundação da Universidade Federal do Paraná para o Desenvolvimento da Ciência, Tecnologia e da Cultura (UFPR/Funpar) .
HISTÓRICO
As presentes contas especiais decorreram das apurações realizadas nos autos do TC Processo 009.396/2013-6, as quais constituíram representação com objetivo de apurar possíveis irregularidades em cursos realizados pela UFPR, na modalidade ensino à distância. 
A tratativa é oriunda do Termo de Contrato s/n, datado de 3 de novembro de 2003 (peça 62 do TC Processo 009.396/2013-6) , celebrado entre a Fundação da Universidade Federal do Paraná para o Desenvolvimento da Ciência, Tecnologia e da Cultura (Funpar) e a Fundação Educacional Universidade Eletrônica do Brasil (Fueb) . O montante do débito foi estimado em R$ 432.000,00, a teor da cláusula quinta do contrato aludido, valor que seria arrecadado dos alunos da especialização. Em sua cláusula quarta, consta que caberia à entidade prestar à Universidade Federal do Paraná (UFPR) , representada pela Funpar, a disponibilização de estrutura tecnológica de videoconferência em seis salas de recepção instaladas em cidades do Estado do Paraná, conforme listagem, quantidade de horas - 104 horas divididas em 13 encontros - e cronograma previamente discutidos e aprovados por representantes da UFPR e Fueb.
O procedimento em tela assemelha-se àqueles objetos de outras apurações, por meio de representações convertidas em tomadas de contas especial, a saber: Acórdãos TCU 3.389/2014 (TC Processo 009.317/2013-9) , 3.391/2014 (TC-Processo 009.379/2013-4) e 3.390/2014 (TC-Processo 009.368/2013-2) , todos da 2ª Câmara e relatados pelo Ministro Aroldo Cedraz.
Acerca dos critérios adotados para a abertura destas contas, esses decorreram: da ausência de procedimento licitatório para contratação da entidade Fundação Educacional Universidade Eletrônica do Brasil - Fueb, em afronta ao art. 2º da Lei de Licitações; do fato de a UFPR ter delegado poderes para que a Funpar arrecadasse e gerisse recursos de sua responsabilidade e, em seguida, a fundação de apoio à Fueb - por meio do mencionado Contrato s/n Funpar, datado de 3 de novembro de 2003, implicando inobservância aos princípios da Universalidade e da Unidade de Tesouraria - infringindo os arts. 2º, 3º, 4º e 56 da Lei 4.320/1964, arts. 1º e 2º do Decreto 93.872/1986 e art. 1º da Medida Provisória 2.170-36, de 23/8/2001, os quais estipulam que o produto da arrecadação de todas as receitas deve ser recolhido obrigatoriamente em conta única do ente público arrecadador; e da omissão do dever de prestar contas, art. 8º da Lei 8.443/1992, posto que a Fueb arrecadou, em nome da Funpar e da UFPR, valores provenientes das cobranças de taxas de inscrição e mensalidades dos alunos de especialização. Decorrente desses dois últimos fatos, não se conhece o destino do numerário arrecadado.
A citação dos responsáveis já se encontrava determinada pelo aresto de conversão.
Acerca das condutas imputadas aos responsáveis, tem-se que o ex-reitor da UFPR, Carlos Augusto Moreira Júnior, omitiu-se ante o dever de vigilância sobre a execução do ajuste em tela; de seu turno, os responsáveis pela Funpar, Ivo Brand, ex-Diretor Superintendente, e Paulo Afonso Bracarense Costa, Diretor de Programas, também se omitiram ante o dever de vigilância em relação aos atos em favor da Fundação Educacional Universidade Eletrônica do Brasil - Fueb. Acerca da Fueb, a entidade foi efetivamente beneficiária de parte dos recursos financeiros arrecadados nas atividades de que cuidam os autos. Entretanto, consta como situação cadastral presente o status 'Baixada', sob o motivo 'Omissão Contumaz', junto à base cadastral do CNPJ. Imputa-se, também, responsabilidade a Roberto Frederico Merhy, dirigente daquela entidade privada ao tempo dos fatos.
Acerca dos atos impugnados, foram os seguintes:
8.1.	ausência de procedimento licitatório para contratação da entidade Fueb, em oposição ao art. 37, XXI, da Constituição Federal e ao art. 2º da Lei 8.666/1993;
8.2.	não observância do princípio da universalidade e da unidade de tesouraria, consoante contido nos arts. 2º, 3º, 4º e 56 da Lei 4.320/1964, arts. 1º e 2º do Decreto 93.872/1986 e art. 1º da Medida Provisória 2.170-36, de 23/8/2001, tendo em vista a ausência de informações de que os valores arrecadados pelo referido contrato teriam ingressado nos cofres da UFPR, tampouco a destinação dada aos referidos recursos;
8.3.	omissão no Dever de Prestar Contas, em oposição aos arts. 70 e 71 da Constituição Federal, tendo em vista que foram arrecadados valores, pela Fueb, em nome da UFPR/ Funpar, sem a demonstração das receitas auferidas, despesas realizadas, notas fiscais das despesas incorridas, pagamentos realizados, dentre outros documentos necessários para a demonstração do bom e regular uso do recurso em questão.
Em vista dos elementos consignados nos tópicos anteriores, foi proposta na instrução precedente (peça 3) a realização da citação dos responsáveis, conforme já autorizado pelo Acórdão 7093/2017-TCU-Segunda Câmara, tendo a anuência do corpo dirigente da unidade técnica (peça 4) .
As citações foram realizadas nos seguintes termos:
Senhores Carlos, Ivo e Paulo
omissão ante o dever de vigilância sobre a execução do Contrato s/n, datado de 3 de novembro de 2003 (peça 62 do TC Processo 009.396/2013-6) , celebrado entre a Fundação da Universidade Federal do Paraná para o Desenvolvimento da Ciência, Tecnologia e da Cultura (FUNPAR) e a Fundação Educacional Universidade Eletrônica do Brasil (FUEB) , com infração ao disposto no art. 37, XXI, da Constituição Federal e ao art. 2º da Lei 8.666/1993, inobservância do princípio da universalidade e da unidade de tesouraria, consoante contido nos arts. 2º, 3º, 4º e 56 da Lei 4.320/1964, arts. 1º e 2º do Decreto 93.872/1986 e art. 1º da Medida Provisória 2.170-36, de 23/8/2001, e omissão do dever de prestar contas do referenciado contrato, em oposição aos arts. 70 e 71 da Constituição Federal e art. 8º da Lei 8.443/1992.
Fueb e Sr. Roberto
ter, a Fundação Educacional Universidade Eletrônica do Brasil (CNPJ 04.166.624/0001-34) , se beneficiado de parte dos recursos financeiros arrecadados e geridos para a realização de cursos oferecidos na modalidade de Ensino à Distância (EaD) , objeto do Contrato s/n, datado de 3 de novembro de 2003 (peça 62 do TC Processo 009.396/2013-6) , celebrado com a Universidade Federal do Paraná (UFPR) , com o apoio da Fundação da Universidade Federal do Paraná (FUNPAR) :
Para os senhores Carlos Augusto Moreira Júnior (ex-reitor da UFPR) , Ivo Brand (ex-Diretor Superintendente da Funpar) e Paulo Afonso Bracarense Costa (Diretor de Programas da Funpar) , que apresentaram defesa em conjunto, a análise realizada pela unidade técnica (instrução à peça 37, anuência do corpo dirigente às peças 38-39) considerou suas alegações de defesa improcedentes e incapazes de elidir as irregularidades apontadas nas citações, não sendo possível reconhecer a boa-fé deles. Também a Fueb não alcançou o intento de comprovar a aplicação dos recursos que lhe foram confiados, pois ficou silente, assim como o seu dirigente, Sr. Roberto Frederico Merhy, persistindo a irregularidade cometida.
Foi proposto, então, que as contas em análise fossem julgadas irregulares, com imputação de débito, mas sem a proposição de multa, dada à prescrição da pretensão punitiva observada no presente caso; as alegações de defesa apresentadas fossem rejeitadas e os responsáveis que não apresentaram defesa fossem considerados revéis, nos termos do art. 12, §3º, da Lei 8.443/1992.
O representante do Ministério Público junto ao TCU, por sua vez, manifestou-se parcialmente de acordo com aquela proposta, fazendo outra sugestão de encaminhamento. Foi proposta, preliminarmente, a realização da citação do Sr. Pedro José Steiner Neto, em solidariedade com aqueles responsáveis e pelo dano ora ajustado (peça 40) . 
Em Despacho, o Ministro Relator manifestou concordância com o Parquet, determinou a realização da citação daquele responsável, reinstrução dos autos e encaminhamento ao seu Gabinete via Ministério Público (peça 41) .
Em cumprimento ao despacho, o Diretor da 5ª Diretoria Técnica da Secex-TCE, propôs o encaminhamento deste feito a Seproc, para fins de elaboração e expedição da citação determinada pelo Relator, e deixou assente a necessidade de se informar ao Sr. Ivo Brand, à Fueb e ao Sr. Roberto Frederico Merhy que o Sr. Pedro José Steiner Neto estava sendo citado solidariamente com eles pelos valores apurados (peça 43) .
Após a manifestação de acordo do titular da Secex-TCE (peça 44) , foi realizada a citação do Sr. Pedro José Steiner Neto, assim como dos demais responsáveis: Sr. Ivo Brand, Fueb e Sr. Roberto Frederico Merhy, conforme documento elaborado pela Seproc denominado 'Despacho de Conclusão das Comunicações Processuais' (peça 70) . Neste documento, há indicação de que os dois primeiros responsáveis apresentaram defesa, enquanto a Fueb e o Sr. Roberto (seu dirigente à época) permaneceram silentes nas duas oportunidades.
Na instrução precedente (peça 74) , concluiu-se que as alegações de defesa dos senhores Pedro e Ivo eram improcedentes e incapazes de elidir as irregularidades apontadas nas citações. Também que a FUEB não alcançou o intento de comprovar a aplicação dos recursos que lhe foram confiados, pois ficou silente, assim como o seu dirigente, persistindo a irregularidade cometida (itens 20-42 daquela instrução) . Com efeito, foi proposto que as contas daqueles responsáveis fossem julgadas irregulares, sem a proposição de multa, dada à prescrição da pretensão punitiva observada no presente caso. Outrossim, que as alegações de defesa fossem rejeitadas e os responsáveis que não apresentaram defesa fossem considerados revéis.
A proposta teve a anuência do corpo dirigente da Secex-TCE (peças 75-76) , e o de acordo do MPTCU (peça 77) .
EXAME TÉCNICO
Entrementes, o Sr. Roberto Frederico Merhy (CPF XXX.694.279-XX) apresentou defesa (peças 71-72) após o mencionado 'Despacho de Conclusão das Comunicações Processuais' elaborado pela Seproc, datado de 20/3/2020 (peça 70) . Registra-se que anteriormente ao responsável tinha sido concedida a prorrogação de prazo para atendimento à citação (peças 64 e 66) , cujo prazo findou em 28/2/2020. 
Passa-se ao exame da defesa daquele responsável (peças 71-72) , ainda que extemporânea, em cumprimento ao Despacho do Ministro-Relator (peça 78) , que restituiu esse processo à Secex-TCE para análise da referida defesa. 
A defesa do Sr. Roberto Frederico Merhy, apresentada pelo seu procurador bastante constituído, trouxe os seguintes argumentos, a ser sintetizados (peça 71) :
13.36. O defendente alega a inexistência de irregularidade no contrato firmado entre a Funpar e a Fueb, pois entente que o procedimento licitatório foi regular e que não havia necessidade de prestação de contas pela Fueb.
13.37. A dispensa do procedimento licitatório se deu em virtude de a Fueb ser a única instituição que detinha tecnologia para transmitir as aulas no Estado do Paraná, conforme contratado, por possuir a estrutura e as condições exigidas pelos responsáveis pelo curso, em razão da metodologia adotada e qualidade da comunicação disponibilizada.
13.38. A impossibilidade de o defendente ser responsabilizado pela ausência e/ou omissão de prestação de contas da Fueb, uma vez que, no seu entender, foram prestadas as contas à Funpar que, por consequência, prestou contas ao TCU, sendo as mesmas aprovadas, não existindo valores que não tenham sido contabilizados durante a prestação de serviços. Alega que a Fueb não tinha responsabilidade em prestar contas ao TCU, sendo que em momento algum seu ex-presidente omitiu e/ou não prestou contas; deveria arrecadar os valores das mensalidades e repassar a arrecadação à Funpar, o que ocorreu.
13.39. O responsável sempre agiu de boa-fé, não causando nenhum prejuízo ao erário.
Em anexo à sua defesa, o responsável apresentou (peça 72) tão somente a cópia da manifestação que apresentara no âmbito do processo de representação que originou estas contas (idêntico teor à peça 62 do processo TC Processo 009.396/2013-6) , que já foi objeto de análise naqueles autos. Transcrevem-se trechos da instrução de análise daquele processo que discorreu sobre o referido documento (peça 69 daqueles autos) :
9. 		Já o Sr. Roberto Frederico Merhy, representante da entidade privada contratada, registrou que presidiu a Fundação Educacional até o dia 27 de julho de 2005 e, nesta época, nenhum convênio foi firmado entre o MEC e a referida fundação. Encaminhou, entretanto, cópia de Termo de Contrato s/n, datado de 3 de novembro de 2003 (peça 62) , celebrado entre a Fundação da Universidade Federal do Paraná para o Desenvolvimento da Ciência, Tecnologia e da Cultura (FUNPAR) e a Fundação Educacional Universidade Eletrônica do Brasil (FUEB) .
10. 	Salientou que a entidade que representa era ente privado, instituído por escritura pública, com quatro objetivos principais, dos quais, na sua curta existência, buscou executar, e ainda parcialmente, dois deles: promover e disponibilizar mídias eletrônicas e interativas para cursos de graduação, pós-graduação, pós-graduação stricto sensu e lato sensu de educação continuada; e ainda para o ensino médio, cursos de qualificação, requalificação e reprofissionalização; e disponibilizar sua infraestrutura tecnológica para a execução de projetos de caráter científico, cultural, social e comunitário. 
11. 	Desse modo, registrou que a entidade atuava no mercado de mídias eletrônicas e interativas, bem como infraestrutura tecnológica. Destacou ainda que sua entidade celebrou contrato com a FUNPAR, cujo objeto foi (p. 6, peça 62) : 
DO OBJETO: O presente contrato tem por objeto a prestação, pela UEB à FUNPAR de serviços de comunicação eletrônica, na forma de mídias interativas e nas localidades em que a contratada dispõe de ambientes próprios para a transmissão e recepção de imagem e som, para a realização de Curso de Especialização em Agronegócios-EAD, a ser ministrado pelo Departamento de Economia Rural do Setor de Ciências Agrárias da Universidade Federal do Paraná, na modalidade de educação à distância. 
12. 	Enfatizou que fora o Departamento de Economia Rural do Setor de Ciências Agrárias da própria UFPR que ministrara a aludida especialização em Agronegócios. Cabendo à FUEB fornecer o único instrumental de que dispunha, ou seja: 
[...] a FUEB gerava a imagem numa de suas salas localizadas em Curitiba nesse caso em que o curso estava sendo ministrado pelo Departamento de Economia Rural e Extensão da UFPR, p.ex. -, e essa aula chegava a diversas cidades do Paraná, como mencionado, através dos equipamentos eletrônicos fornecidos pela UEB.
13. 	Em relação ao preço recebido, o representante da entidade mencionou: 
De acordo com a CLÁUSULA QUINTA - DO PREÇO do Contrato firmado entre a FUNPAR e a UEB, em novembro de 2003, o curso lato sensu, sob responsabilidade da FUNPAR - Especialização em Agronegócios-EAD foi remunerado, ficando incumbida a UEB de arrecadar o valor das prestações, pagas pelos cursistas, mensalmente. Do total das prestações pagas pelos cursistas, mensalmente, o valor equivalente ao percentual a 13,8% (treze, vírgula oito por cento) era retido pela UEB, a título de pagamento pela utilização dos serviços de comunicação eletrônica. O restante do valor arrecadado mensalmente, que equivale ao percentual de 86,2 % (oitenta e seis, vírgula dois por cento) , era repassada à FUNPAR, já que era nela que se centrava a principal atividade. A par dessa atividade essencial de prelecionar o referido curso, a FUNPAR realizava um número considerável de atividades acessórias, tais como remunerar os docentes, executar o chamado controle acadêmico, efetuar os serviços de secretaria, confecção de material didático, expedição de certificados e outras demandas. 
14. 	Por fim, salientou que ao permitir a utilização de sua infraestrutura tecnológica, ou seja, disponibilizar suas mídias eletrônicas, a FUEB não foi remunerada pelo Poder Público ou por qualquer entidade estatal ou paraestatal, tendo em vista que o pagamento pela utilização de equipamentos ou estrutura tecnológica provinha de alunos cursistas, de particulares. Diante disso, frisou que não lhe cabe apresentar eventual prestação de contas. 
15. 	Ainda sobre os documentos apresentados pela entidade contratada, p. 6 a 8, peça 62, ganha destaque o valor de R$ 432.000,00 (quatrocentos e trinta e dois mil reais) , cláusula quinta, p. 8 de peça 62, a serem arrecadados dos alunos da especialização. Em sua cláusula quarta consta que caberia à entidade prestar à UFPR, representada pela FUNPAR, a disponibilização de estrutura tecnológica de videoconferência em 6 salas de recepção instaladas em cidades do Estado do Paraná, conforme listagem, quantidade de horas - 104 horas divididas em 13 encontros - e cronograma previamente discutidos e aprovados por representantes da UFPR e FUEB.
16. 	Importante, ainda, registrar o demonstrativo de resultado contábil, apresentado pela FUNPAR, referente ao curso de especialização em agronegócio (p. 4, peça 52) , em que é indicado o montante de R$ 200.432,25 a título de captação própria, ou seja, de valores cobrados dos alunos para realização do curso; constaram ainda a indicação de R$ 17.847,00 a título de convênios, e R$ 3.523,88, de aplicação financeira. 
17. 	Por outro lado, na mesma planilha, constam despesas da ordem de R$ 221.319,88, praticamente o mesmo valor das receitas auferidas. Ganha destaque o montante de R$ 107.544,27 para despesas com serviços de terceiros - pessoa jurídica, sem, contudo, especificar quais as despesas e/ou empresas beneficiárias deste montante. Não foram apresentadas notas fiscais, extratos bancários ou quaisquer outros documentos. 
Análise 
Os argumentos da defesa em exame (peça 72) idênticos aos da defesa anterior (peça 62 do processo TC Processo 009.396/2013-6) já foram devidamente analisados naqueles autos, devendo ser rejeitados pelos mesmos motivos. Cabe transcrever trechos da instrução (peça 69 do processo TC Processo 009.396/2013-6) :
29. 	No presente caso, a UFPR permitiu que a FUNPAR exercesse poderes para arrecadar e gerir recursos provenientes das cobranças de taxas de matrícula e mensalidades pagas pelos alunos dos cursos. A seu turno, a FUNPAR transferiu essas responsabilidades à FUEB, consoante cláusula quarta do citado contrato (p. 7, peça 62) : 
Prestar à Universidade Federal do Paraná (UFPR) , representada pela FUNPAR, conforme descritas nos itens a seguir: 'Cobrar 15 (quinze) mensa1idades de cada aluno do curso e repassar à UFPR, através da FUNPAR, a parcela de direito (86,2%) ; repassar mensalmente, na forma prevista na cláusula quinta deste instrumento contratual, os recursos financeiros devidos à FUNPAR. 
30. 	Verifica-se, portanto, que a UFPR delegou poderes para que a FUNPAR arrecadasse e gerisse recursos de sua responsabilidade e, em seguida, a fundação de apoio à FUEB - por meio do Contrato s/n Funpar, datado de 3 de novembro de 2003, implicando inobservância aos princípios da Universalidade e da Unidade de Tesouraria. Haja vista o exposto, resta-nos questionar os responsáveis em face desta irregularidade, o que, além de grave, não permite ao controle aferir a efetiva destinação dos recursos arrecadados. 
31. Por fim, 'quanto à omissão do dever de prestar contas (3) ', a FUEB arrecadou, em nome da FUNPAR e da UFPR, valores provenientes de cobranças de taxas de inscrição e mensalidades dos alunos de especialização. Segundo à cláusula quarta - p. 8, peça 62 - cabia à FUEB: 
Cobrar 15 (quinze) mensa1idades de cada aluno do curso e repassar à UFPR, através da FUNPAR, a parcela de direito (86,2% da arrecadação total) .
Repassar mensalmente, na forma prevista na Cláusula Quinta deste instrumento contratual, os recursos financeiros devidos à FUNPAR. 
32. 	Percebe-se que foram outorgados poderes à entidade privada, via contrato, consistentes em arrecadar recursos em nome do Poder Público, o que, além de ilegal, configura gestão temerária. Ademais, independente do nome dado ao pacto realizado, registre-se que o instrumento em questão possui muito mais característica de convênio que de contrato, em face dos interesses convergentes das partes. 
33. 	De qualquer forma, como tudo isso foi feito em nome da UFPR, remanesce o dever de prestar de contas, com destaque para o fato de que o ônus da prova da boa e regular aplicação dos dinheiros públicos compete ao gestor (art. 70, parágrafo único, da Constituição Federal de 1988 e art. 93 do Decreto-Lei 200/1967) , o qual deve se utilizar da prestação de contas como meio de produção de prova. A prestação de contas deve conter informações consistentes que possam ser verificadas a posteriori pelos órgãos de controle e comprovadas por meio de eventual auditoria e que sirvam de prova válida capaz de fundar juízo de valor favorável à aprovação das contas do gestor.
 (...) 
35. 	Registre-se, por oportuno, que a FUNPAR, ao ser instada acerca da necessidade de apresentação da documentação referente à prestação de contas, juntou documentos isolados e insuficientes para caracterizar a boa e regular aplicação dos recursos públicos (...) .
Em relação aos novos argumentos de defesa sintetizados anteriormente (peça 71) , também não têm o condão de afastar a responsabilidade do defendente. A defesa do Sr. Roberto Frederico Merhy limitou-se a apresentar um arrazoado desprovido de elementos probantes, constituindo seus argumentos de meras alegações, portanto. 
Contrariamente ao alegado pela defesa, não houve a devida prestação de contas dos recursos financeiros em comento pela Funpar, conforme instrução precedente (peça 74) . Nesta, ademais, concluiu-se que persistiram as irregularidades (após exame das alegações de defesa apresentadas pelos demais responsáveis arrolados nestes autos) imputadas aos senhores Ivo Brand (ex-Diretor Superintendente da FUNPAR) e Sr. Pedro José Steiner Neto (Diretor de Programas da Funpar à época dos fatos) : omissão ante o dever de vigilância sobre a execução do Contrato s/n, datado de 3 de novembro de 2003, celebrado entre a Funpar e a Fueb, com ausência de procedimento licitatório para contratação da entidade, inobservância do princípio da universalidade e da unidade de tesouraria e omissão do dever de prestar contas daquele contrato.
A argumentação apresentada pelo defendente acerca da dispensa de licitação (que não lhe foi imputada) consta das alegações de defesa dos outros responsáveis que já foram analisadas e rejeitadas na instrução precedente, razão pela qual não cabe realizar nova análise.
Quanto à responsabilização do Sr. Roberto Frederico Merhy, ressalte-se que ela decorre por ser o dirigente da Fueb à época e esta ter se beneficiado de parte dos recursos financeiros arrecadados e geridos para a realização de cursos oferecidos na modalidade de Ensino à Distância (EaD) , objeto do Contrato s/n, datado de 3 de novembro de 2003, celebrado com a UFPR, com o apoio da Funpar. O beneficiamento desses recursos por parte da Fueb sem demonstrar a regularidade deles (na arrecadação e aplicação) resultou em dano, sob a presunção de que tais recursos foram usados irregularmente.
Por fim, em relação à alegada boa-fé do responsável, ressalte-se ainda que a jurisprudência deste Tribunal sedimentou entendimento de que, tratando-se de processos relativos ao controle financeiro da Administração Pública, tais como o que ora se examina, a boa-fé não pode ser presumida, mas deve ser demonstrada e comprovada a partir dos elementos que integram os autos. Tal interpretação decorre da compreensão de que, na fiscalização dos gastos públicos, privilegia-se a inversão do ônus da prova, pois cabe ao gestor comprovar a boa aplicação dos dinheiros e valores públicos sob sua responsabilidade.
Nesse contexto, e após o exame dos elementos apresentados como alegações de defesa, não há como vislumbrar boa-fé na conduta do responsável, já que não foram noticiados atos ou fatos atenuantes que pudessem demonstrar uma atitude zelosa e diligente do responsável na gestão da coisa pública.
Ante o exposto, as alegações de defesa por ele ofertadas devem ser rejeitadas. Propõe-se, por conseguinte, a seguinte alteração na proposta contida na instrução precedente (peça 74) : excluir a revelia do Sr. Roberto Frederico Merhy (CPF XXX.694.279-XX) e rejeitar suas alegações de defesa. Demais itens da proposta permanecem os mesmos. 
CONCLUSÃO
Em face da análise promovida na seção 'Exame Técnico', em especial das peças relativas às alegações de defesa do Sr. Roberto Frederico Merhy (peças 71-72) , verificou-se que o responsável não logrou êxito em elidir as irregularidades tratadas nestas contas ou afastar a responsabilidade a ele imputadas (itens 19-30 desta instrução) .
Incorpora-se a esta instrução as análises, conclusão e encaminhamento contidos na instrução precedente (peça 74) , com os ajustes necessários em virtude da análise ora realizada, ou seja, excluindo a revelia do Sr. Roberto Frederico Merhy (CPF XXX.694.279-XX) e rejeitando suas alegações de defesa. Demais itens da proposta permanecem os mesmos. Assim, registra-se a seguir a conclusão das análises deste processo.
O dano ao erário apurado nesta TCE configurou-se pelas seguintes irregularidades: 
13.40. Para os senhores Ivo Brand (ex-Diretor Superintendente da FUNPAR) e Sr. Pedro José Steiner Neto (Diretor de Programas da Funpar à época dos fatos) : omissão ante o dever de vigilância sobre a execução do Contrato s/n, datado de 3 de novembro de 2003, celebrado entre a Fundação da Universidade Federal do Paraná para o Desenvolvimento da Ciência, Tecnologia e da Cultura (FUNPAR) e a Fundação Educacional Universidade Eletrônica do Brasil (FUEB) , com ausência de procedimento licitatório para contratação da entidade, inobservância do princípio da universalidade e da unidade de tesouraria e omissão do dever de prestar contas daquele contrato.
13.41. Para a Fundação Educacional Universidade Eletrônica do Brasil (FUEB) e seu dirigente à época o Sr. Roberto Frederico Merhy: ter a Fundação se beneficiado de parte dos recursos financeiros arrecadados e geridos para a realização de cursos oferecidos na modalidade de Ensino à Distância (EaD) , objeto do Contrato s/n, datado de 3 de novembro de 2003, celebrado com a Universidade Federal do Paraná (UFPR) , com o apoio da Fundação da Universidade Federal do Paraná (FUNPAR) .
Uma vez que os senhores Ivo, Pedro e Roberto apresentaram alegações de defesa improcedentes e incapazes de elidir as irregularidades apontadas nas citações, conforme exame técnico realizado (itens 20-42 da instrução à peça 74; itens 19-30 desta instrução) , não é possível reconhecer a boa-fé deles.
A jurisprudência deste Tribunal sedimentou entendimento de que, tratando-se de processos relativos ao controle financeiro da Administração Pública, tais como o que ora se examina, a boa-fé não pode ser presumida, mas deve ser demonstrada e comprovada a partir dos elementos que integram os autos. Tal interpretação decorre da compreensão de que, na fiscalização dos gastos públicos, privilegia-se a inversão do ônus da prova, pois cabe ao gestor comprovar a boa aplicação dos dinheiros e valores públicos sob sua responsabilidade.
Nesse contexto, e após o exame dos elementos apresentados como alegações de defesa, não há como vislumbrar boa-fé na conduta dos responsáveis, já que não foram noticiados atos ou fatos atenuantes que pudessem demonstrar uma atitude zelosa e diligente dos responsáveis na gestão da coisa pública. Também a FUEB não alcançou o intento de comprovar a aplicação dos recursos que lhe foram confiados, pois ficou silente, assim como o seu dirigente, persistindo a irregularidade cometida.
Considerando que não há elementos para que se possa efetivamente aferir e reconhecer a ocorrência de boa-fé na conduta dos responsáveis, pode este Tribunal, desde logo, proferir o julgamento de mérito pela irregularidade das contas, conforme nos termos dos §§ 2º e 6º do art. 202 do Regimento Interno do TCU (Acórdão 2064/2011-TCU-Primeira Câmara, Relator Ubiratan Aguiar; 6.182/2011-TCU-1ª Câmara, Relator Weber de Oliveira; 4.072/2010-TCU-1ª Câmara, Relator Valmir Campelo; 1.189/2009-TCU-1ª Câmara, Relator Marcos Bemquerer; 731/2008-TCU-Plenário, Relator Aroldo Cedraz) .
Com efeito, as contas dos responsáveis indicados anteriormente (nos itens 33.1 e 33.2 acima) devem ser julgadas irregulares, sem a proposição de multa, dada à prescrição da pretensão punitiva observada no presente caso; as alegações de defesa por eles apresentadas devem ser rejeitadas e o responsável que não apresentou defesa (FUEB) deve ser considerado revel, nos termos do art. 12, §3º, da Lei 8.443/1992.
Por fim, cabe acatar parcialmente as alegações de defesa apresentadas pelos senhores Carlos Augusto Moreira Junior (CPF XXX.164.169-XX) e Paulo Afonso Bracarense Costa (CPF XXX.419.949-XX) , excluindo-os da relação processual, em face ao afastamento de suas responsabilidades defendido pelo Ministério Público junto ao TCU (peça 40) .
PROPOSTA DE ENCAMINHAMENTO
Ante o exposto, submetem-se os autos à apreciação, para envio ao Ministério Público junto ao TCU, e posterior encaminhamento ao Gabinete do Exmo. Sr. Ministro-Relator Augusto Nardes, com a seguinte proposta:
13.42. considerar revel, para todos os efeitos, a Fundação Educacional Universidade Eletrônica do Brasil (CNPJ 04.166.624/0001-34) , dando-se prosseguimento ao processo, nos termos dos arts. 12, § 3º, da Lei 8.443/1992 e 202, § 8º, do Regimento Interno do TCU;
13.43. acatar parcialmente as alegações de defesa apresentadas pelos senhores Carlos Augusto Moreira Junior (CPF XXX.164.169-XX) e Paulo Afonso Bracarense Costa (CPF XXX.419.949-XX) , excluindo-os da relação processual;
13.44. rejeitar as alegações de defesa apresentadas pelos senhores Ivo Brand (CPF XXX.390.469-XX) , Pedro José Steiner Neto (CPF XXX.879.709-XX) e Roberto Frederico Merhy (CPF XXX.694.279-XX) ;
13.45. julgar irregulares, com fundamento nos arts. 1º, inciso I, 16, inciso III, alíneas 'a' e 'c', 19, caput, e 23, inciso III, alínea 'a', da Lei 8.443/1992 c/c os arts. 1º, inciso I, e 209, incisos I e III, do Regimento Interno do TCU, as contas do Sr. Ivo Brand (CPF XXX.390.469-XX) , do Sr. Pedro José Steiner Neto (CPF XXX.879.709-XX) , do Sr. Roberto Frederico Merhy (CPF XXX.694.279-XX) e da Fundação Educacional Universidade Eletrônica do Brasil (CNPJ 04.166.624/0001-34) , condenando-os, solidariamente, ao pagamento das quantias a seguir especificadas, com a fixação do prazo de quinze dias, a contar das notificações, para comprovarem, perante o Tribunal (art. 23, inciso III, alínea 'a', da Lei 8.443/1992, c/c o art. 214, inciso III, alínea 'a', do Regimento Interno do TCU) , o recolhimento das dívidas aos cofres da Universidade Federal do Paraná, atualizadas monetariamente e acrescidas dos juros de mora, calculados a partir das datas discriminadas, até a data do recolhimento, na forma da legislação em vigor:
	VALOR ORIGINAL (R$) 
	DATA DA OCORRÊNCIA

	R$ 24.825,60
	03/11/2003

	R$ 24.825,60
	03/12/2003

	R$ 24.825,60
	03/01/2004

	R$ 24.825,60
	03/02/2004

	R$ 24.825,60
	03/03/2004

	R$ 24.825,60
	03/04/2004

	R$ 24.825,60
	03/05/2004

	R$ 24.825,60
	03/06/2004

	R$ 24.825,60
	03/07/2004

	R$ 24.825,60
	03/08/2004

	R$ 24.825,60
	03/09/2004

	R$ 24.825,60
	03/10/2004

	R$ 24.825,60
	03/11/2004

	R$ 24.825,60
	03/12/2004

	R$ 24.825,60
	03/01/2005

Valor atualizado até 6/7/2020: R$ 1.706.910,80 (peça 73) .
13.46. autorizar, desde logo, com fundamento nos art. 28, inciso II, da Lei 8.443/1992, a cobrança judicial das dívidas, caso não atendidas as notificações, conforme prevê o 219, inciso II, do Regimento Interno do TCU;
13.47. autorizar, desde logo, o pagamento das dívidas em até 36 (trinta e seis) parcelas mensais e consecutivas, nos termos do art. 217 do Regimento Interno, caso solicitado pelos responsáveis, fixando-se o vencimento da primeira parcela em quinze dias, a contar do recebimento da notificação, e o das demais a cada trinta dias, devendo incidir sobre cada parcela, os encargos legais devidos, na forma prevista na legislação em vigor; 
13.48. alertar os responsáveis de que a falta de comprovação do recolhimento de qualquer parcela importará o vencimento antecipado do saldo devedor, nos termos do § 2º do art. 217 do Regimento Interno deste Tribunal;
13.49. encaminhar cópia do Acórdão que vier a ser proferido à Universidade Federal do Paraná e aos responsáveis, para ciência, informando que a presente deliberação, acompanhada do Relatório e do Voto que a fundamenta, está disponível para a consulta no endereço www.tcu.gov.br/acordaos, além de esclarecer que, caso requerido, o TCU poderá fornecer sem custos as correspondentes cópias, de forma impressa;
13.50. encaminhar cópia do Acórdão que vier a ser proferido, bem como do relatório e do voto que o fundamenta, ao Procurador-Chefe da Procuradoria da República no Estado do Paraná, para a adoção das medidas que entender cabíveis, em conformidade com o art. 16, § 3º, da Lei 8.443/1992 c/c o art. 209, § 7º, do Regimento Interno do TCU, informando-lhe que a presente deliberação, acompanhada do Relatório e do Voto que a fundamenta, está disponível para a consulta no endereço www.tcu.gov.br/acordaos, além de esclarecer que, caso requerido, o TCU poderá fornecer sem custos as correspondentes cópias, de forma impressa." (grifos no original) .
	É o Relatório.

8.1. Ciro Alexandre Cosmoski Campagnoli (26.051/OAB-PR), representando Roberto Frederico Merhy;
8.2. Alberto Moreira Rodrigues (12652/OAB-DF) e outros, representando Ivo Brand e Pedro José Steiner Neto;
8.3. Claudismar Zupiroli (12250/OAB-DF) e outros, representando Pedro José Steiner Neto, Ivo Brand, Carlos Augusto Moreira Junior e Paulo Afonso Bracarense Costa.

Subprocurador-Geral Lucas Rocha Furtado.

TOMADA DE CONTAS ESPECIAL. UNIVERSIDADE FEDERAL DO PARANÁ (UFPR). FUNDAÇÃO DA UNIVERSIDADE FEDERAL DO PARANÁ PARA O DESENVOLVIMENTO DA CIÊNCIA, TECNOLOGIA E DA CULTURA (FUNPAR). OFERTA DE CURSO DE ESPECIALIZAÇÃO EM AGRONEGÓCIOS, NA MODALIDADE ENSINO A DISTÂNCIA (EAD), MEDIANTE CONTRATO FIRMADO COM A FUNDAÇÃO DE APOIO DA UFPR (FUNPAR) E UMA ENTIDADE PRIVADA (FUNDAÇÃO EDUCACIONAL UNIVERSIDADE ELETRÔNICA DO BRASIL - FUEB). COBRANÇA DE TAXA DE MATRÍCULA E DE MENSALIDADES, PAGAS PELOS ALUNOS DOS CURSOS. NÃO ENTREGA DESSES VALORES À UFPR. AUSÊNCIA DE PRESTAÇÃO DE CONTAS DESSES VALORES. CITAÇÃO. REVELIA DA FUEB. ACATAMENTO PARCIAL DAS ALEGAÇÕES DE DEFESA DE DOIS RESPONSÁVEIS E REJEIÇÃO DOS DEMAIS. IRREGULARIDADE DAS CONTAS. PRESCRIÇÃO DA PRETENSÃO PUNITIVA POR PARTE DO TCU. DÉBITO. CIÊNCIA.

TOMADA DE CONTAS ESPECIAL (TCE)

Secretaria de Controle Externo de Tomada de Contas Especial (SecexTCE).

Trata-se de tomada de contas especial instaurada por força da determinação do Acórdão 7093/2017-TCU-Segunda Câmara (autos de Representação - TC Processo 009.396/2013-6) , em desfavor de Carlos Augusto Moreira Junior, Ivo Brand, Paulo Afonso Bracarense Costa, Fundação Educacional Universidade Eletrônica do Brasil (Fueb) e Roberto Frederico Merhy, em razão da ausência da devida prestação de contas dos recursos arrecadados e geridos para realização de cursos oferecidos pela Universidade Federal do Paraná (UFPR) com o apoio da Fundação da Universidade Federal do Paraná para o Desenvolvimento da Ciência, Tecnologia e da Cultura (Funpar) .
2.	Esta TCE cuida especificamente do Curso de Especialização em Agronegócios, na modalidade ensino a distância - EaD, oferecido pelo Departamento de Economia Rural e Extensão, do Setor de Ciências Agrárias, da UFPR, cuja realização envolveu o termo de Contrato s/n celebrado em 3/11/2003 entre a Funpar, contratante, e a Fundação Educacional Universidade Eletrônica do Brasil - Fueb, contratada, tendo por objeto a prestação "de serviços de comunicação eletrônica, na forma de mídias interativas e nas localidades em que a contratada dispõe de ambientes próprios para a transmissão e recepção de imagem e som, para a realização do Curso de Especialização em Agronegócios-EAD, a ser ministrado pelo Departamento de Economia Rural e Extensão do Setor de Ciências Agrárias da Universidade Federal do Paraná, na modalidade de educação a distância" (páginas 6-9 da peça 62 do TC-Processo 009.396/2013-6) .
3.	O referido termo de contrato estimou em R$ 432.000,00 a arrecadação total, a ser realizada pela Fueb, com mensalidades que seriam pagas pelos alunos do aludido curso.
4.	Oportuno registrar que a Fueb foi criada originalmente como Universidade Eletrônica do Paraná - UEP, sendo sua denominação alterada, inicialmente, para Fundação Universidade Eletrônica do Paraná - Fuep e, posteriormente, para Fundação Educacional Universidade Eletrônica do Brasil - Fueb.
5.	As irregularidades verificadas decorreram de: i) ausência de procedimento licitatório para contratação da entidade Fueb, em afronta ao art. 2º da Lei de Licitações; ii) a UFPR ter delegado poderes para que a Funpar arrecadasse e gerisse recursos de sua responsabilidade e, em seguida, a fundação de apoio à Fueb - por meio do mencionado contrato datado de 3/11/2003, implicando inobservância aos princípios da Universalidade e da Unidade de Tesouraria - infringindo os arts. 2º, 3º, 4º e 56 da Lei 4.320/1964; arts. 1º e 2º do Decreto 93.872/1986 e art. 1º da Medida Provisória 2.170-36, de 23/8/2001, os quais estipulam que o produto da arrecadação de todas as receitas deve ser recolhido obrigatoriamente em conta única do ente público arrecadador; e iii) da omissão do dever de prestar contas, art. 8º da Lei 8.443/1992, posto que a Fueb arrecadou, em nome da Funpar e da UFPR, valores provenientes das cobranças de taxas de inscrição e mensalidades dos alunos de especialização. Oportuno registrar que, em decorrência desses dois últimos fatos, o destino dos recursos arrecadados é desconhecido.
II
6.	No âmbito desta Corte de Contas, consoante Acórdão 7093/2017-TCU-Segunda Câmara (peça 2) , que determinou a autuação de processo específico para tratar dos débitos apurados diante da ausência da devida prestação de contas dos recursos arrecadados e geridos para realização de cursos oferecidos pela UFPR/FUNPAR e autorizou as citações, e instruções técnicas de peças 3 e 43, os responsáveis foram citados solidariamente em decorrência das seguintes irregularidades:
6.1.	Carlos Augusto Moreira Junior, Reitor da Universidade Federal do Paraná (UFPR) à época dos fatos: omissão ante o dever de vigilância sobre a execução do Contrato s/n, de 3/11/2003; inobservância do princípio da universalidade e da unidade de tesouraria, e omissão do dever de prestar contas do referido contrato;
6.2.	Ivo Brand, Diretor Superintendente da Funpar à época dos fatos; Paulo Afonso Bracarense Costa, dirigente da Funpar à época dos fatos; e Pedro José Steiner Neto, diretor de programas da Funpar à época dos fatos: omissão ante o dever de vigilância em relação aos atos em favor da Fundação Educacional Universidade Eletrônica do Brasil (Fueb) ; inobservância do princípio da universalidade e da unidade de tesouraria; e omissão do dever de prestar contas do citado contrato;
6.3.	Fundação Educacional Universidade Eletrônica do Brasil (Fueb) , na pessoa de seu representante legal ao tempo das ocorrências, Sr. Roberto Frederico Merhy, e o próprio dirigente, pelo fato da entidade ter sido efetivamente beneficiária de parte dos recursos financeiros arrecadados nas atividades de que cuidam os autos.
7.	Regularmente citados, por meio dos Ofícios de peças 5 a 9 e 50 a 53, efetivamente recebidos, como atestam os avisos de recebimento de peças 10 a 14 e 54 a 57, os responsáveis Carlos Augusto Moreira Junior, Ivo Brand, Paulo Afonso Bracarense Costa, Pedro José Steiner Neto e Roberto Frederico Merhy compareceram aos autos e apresentaram alegações de defesa. A Fundação Educacional Universidade Eletrônica do Brasil (Fueb) ficou silente e, consequentemente, não comprovou a aplicação dos recursos que lhe foram confiados.
8.	Ao analisar os elementos de defesa apresentados pelos citados responsáveis, consoante exame técnico constantes de peças 37, itens 11-54; 74, itens 13-42; 80, itens 19-30, entendeu a SecexTCE, em breve síntese, que:
8.1.	Conforme pronunciamento do Ministério Público junto ao TCU (peça 40) , as alegações de defesa apresentadas pelos Sr. Carlos Augusto Moreira Junior e Paulo Afonso Bracarense Costa devem ser parcialmente acatadas, suas responsabilidades afastadas e, por conseguinte, esses responsáveis excluídos da relação processual;
8.2.	As alegações de defesa apresentadas pelos responsáveis Ivo Brand, Pedro José Steiner Neto e Roberto Frederico Merhy devem ser rejeitadas, pois não lograram êxito em elidir as irregularidades tratadas nestas contas ou afastar a responsabilidade a eles imputadas;
8.3.	Não há como vislumbrar boa-fé na conduta dos Srs. Ivo Brand, Pedro José Steiner Neto e Roberto Frederico Merhy, já que não foram noticiados atos ou fatos atenuantes que pudessem demonstrar uma atitude zelosa e diligente desses responsáveis na gestão da coisa pública;
8.4.	Restou configurada a prescrição da pretensão punitiva por parte do Tribunal, razão pela qual não será proposta a aplicação da multa prevista nos arts. 19, caput, e 57 da Lei 8.443/1992, pois transcorreu mais de dez anos entre a prática dos atos questionados, ocorrida nos exercícios de 2003 a 2005 (data da vigência do contrato em comento) , e o ato ordenatório da citação dos responsáveis, praticado em 2017 (peça 4) e em 2019 (meu despacho de peça 41 determinando a realização da citação do Sr. Pedro José Steiner Neto) .
9.	Diante desses elementos, consoante instrução de peça 80, reproduzida no relatório precedente, a SecexTCE propõe, em síntese: i) considerar revel, para todos os efeitos, a Fundação Educacional Universidade Eletrônica do Brasil (Fueb) , dando-se prosseguimento ao processo; ii) acatar parcialmente as alegações de defesa apresentadas pelos responsáveis Carlos Augusto Moreira Junior e Paulo Afonso Bracarense Costa, excluindo-os da relação processual; iii) rejeitar as alegações de defesa apresentadas pelos Srs. Ivo Brand, Pedro José Steiner Neto e Roberto Frederico Merhy; iv) julgar irregulares as contas dos responsáveis Ivo Brand, Pedro José Steiner Neto, Roberto Frederico Merhy e Fundação Educacional Universidade Eletrônica do Brasil, condenando-os, solidariamente, ao pagamento do débito apurados nesta TCE; v) autorizar, desde logo, a cobrança judicial da dívida e, também, se requerido, o seu parcelamento em até 36 parcelas; e vi) o envio de cópia da decisão à Universidade Federal do Paraná e aos responsáveis, para ciência, e ao Procurador-Chefe da Procuradoria da República no Estado do Paraná, para a adoção das medidas que entender cabíveis.
10.	O Ministério Público junto ao TCU, em seu derradeiro pronunciamento de peça 83, manifestou-se de acordo com a proposta da SecexTCE de peça 80.
III
11.	Feita essa contextualização, passo ao exame de mérito para acolher e incorporar às minhas razões de decidir os exames técnicos constantes das instruções da SecexTCE de peças 37 e 74, e o pronunciamento do Ministério Público junto ao Tribunal de peça 40, nos pontos alinhados às análises e conclusões constantes da instrução da SecexTCE de peça 80, e os encaminhamentos propostos pela unidade técnica especializada em sua derradeira instrução de mérito (peça 80) , anuída integralmente pelo pronunciamento de peça 83 do Ministério Público junto ao Tribunal, sem prejuízo dos comentários que faço a seguir.
12.	Conforme bem observado pelo Subprocurador-Geral, Dr. Lucas Rocha Furtado, consoante seu pronunciamento de peça 40, a Fundação da Universidade Federal do Paraná para o Desenvolvimento da Ciência, Tecnologia e da Cultura (Funpar) e todas as demais fundações de apoio a instituições federais de ensino superior e a instituições federais científicas e tecnológicas organizadas e disciplinadas nos termos da Lei 8.958/1994, embora constituídas na forma de fundações de direito privado, têm a incumbência de gerir recursos públicos provenientes das respectivas instituições apoiadas e, também, de gerir recursos que, embora captados de outras fontes, destinem-se à execução de projetos desenvolvidos no âmbito dos convênios ou contratos celebrados entre as instituições federais apoiadas e suas respectivas fundações de apoio, com potencial reflexo no patrimônio daquelas instituições federais apoiadas. Em razão disso, sujeitam-se as fundações de apoio, bem como seus gestores, à jurisdição de contas de que trata o artigo 71, inciso II, parte final, da Constituição Federal de 1988, a seguir transcrito:
Art. 71. O controle externo, a cargo do Congresso Nacional, será exercido com o auxílio do Tribunal de Contas da União, ao qual compete:
 (..) 
II - julgar as contas dos administradores e demais responsáveis por dinheiros, bens e valores públicos da administração direta e indireta, incluídas as fundações e sociedades instituídas e mantidas pelo Poder Público federal, e as contas daqueles que derem causa a perda, extravio ou outra irregularidade de que resulte prejuízo ao erário público; (destaquei) .
13.	As empresas e entidades contratadas pelas fundações de apoio, bem como os administradores daquelas, também se sujeitam à jurisdição de contas acima referida. É que, mediante o Acórdão 321/2019-TCU-Plenário, Relatora Ministra Ana Arraes, proferido em sede do TC-Processo 013.967/2012-6, ao dirimir incidente de uniformização de jurisprudência com objetivo de dirimir divergência de entendimento a respeito da competência do TCU para julgar contas de terceiros particulares que causem dano ao erário, o Tribunal deixou assente o entendimento de que "compete ao TCU julgar as contas de pessoa física ou jurídica de direito privado que causarem dano ao erário, independentemente da coparticipação de servidor, empregado ou agente público, desde que as ações do particular contrárias ao interesse público derivem de ato, contrato administrativo ou instrumento congênere sujeitos ao Controle Externo".
14.	Oportuno registrar que as irregularidades constatadas neste autos, envolvendo a UFPR e a Funpar, são semelhantes às constatadas em diversos outros processos autuados nesta Corte de Contas, a exemplo das representações convertidas em TCE - Acórdãos TCU 3.389/2014 (TC Processo 009.317/2013-9) , 3.391/2014 (TC-Processo 009.379/2013-4) e 3.390/2014 (TC-Processo 009.368/2013-2) , todos da 2ª Câmara e relatados pelo Ministro Aroldo Cedraz. 
15.	De fato, tais irregularidades observadas na relação entre a UFPR e a Funpar já foram, desde a época dos fatos apurados nesta TCE, objeto de determinação do Tribunal, consoante Decisão 404/2002-1ª Câmara, Relator Ministro Iram Saraiva, a seguir transcrita:
 (...) 
8.1. determinar à Universidade Federal do Paraná, na pessoa do seu atual Reitor, que:
 (...) 
8.1.4. exija da Funpar, em periodicidade a ser definida pela Universidade, a apresentação das prestações de contas de todos os termos firmados com a UFPR, com a especificação da receita arrecadada e da despesa realizada, e emita parecer das respectivas contas, anexando-o ao processo analisado, nos termos do art. 3º, II e III, da Lei 8.958/94; e artigos 23, 29, 30 e 31, caput, e § 1º e incisos, da IN/STN nº 01/97, com as alterações posteriores;
8.1.5. atualize, no SIAFI, o registro dos convênios e contratos firmados com a Funpar e a situação das prestações de contas correspondentes (artigos 4º, I, 13 e 31, §§ 2º, 3º e 4º, da IN/STN nº 01/97; art. 3º I e II, da Lei nº 8.958/94) ;
 (...) 
8.1.7. adote as providências necessárias ao exato cumprimento do art. 2º do Decreto nº 93.872/86 e dos arts. 60 a 63 da Lei nº 4.320/64, de forma a ser promovida a efetiva transferência, à conta bancária da Universidade, da parcela devida aos Centros, Departamentos e demais unidades integrantes de sua estrutura, em decorrência da realização de eventos como cursos de especialização, aperfeiçoamento e extensão, concurso vestibular e outros geradores de receita, levados a efeito por intermédio da Funpar, com base na Lei nº 8.958/94, vez que vedada, nos termos da legislação mencionada, a gestão direta desses recursos pela Fundação da UFPR ( item 8.1.1, alínea c, da Decisão nº 321/2000 - Plenário) ;
8.1.8. abstenha-se de celebrar convênios ou contratos com a Funpar para que ela desenvolva atividades de competência regimental exclusiva de unidades integrantes da estrutura da Universidade Federal do Paraná (item 8.1.2 da Decisão Plenária nº 293/95; item 8.1.1, alínea d, da Decisão Plenária nº 321/2000; item 8.1, alínea a, da Decisão 186/2001 - 2ª Câmara; Parecer nº 69.21/00-CPJ/UFPR (contido no Processo nº 06.689/00-45 - Convênio 127/00) ; e art. 1º, § 2º, do Decreto nº 2.271, de 07/07/97, e a Lei nº 4.320/64;
8.1.9. consigne, no Orçamento Geral da Universidade, a previsão de todas as receitas a serem arrecadas pela Funpar, em nome da UFPR, bem como o montante de despesas relativas às transferências de recursos federais àquela Fundação, mediante a celebração de convênios/contratos entre as partes (art. 198 do Regimento Geral da UFPR e Lei. 4.320/64) ;
8.1.10. não efetue pagamento a título de taxa de administração, de gerência ou similar, ante a proibição contida no art. 8º, inciso I, da IN/STN nº 01.97, com as alterações posteriores;
 (...) 
8.1.14. defina com clareza e precisão o objeto e projeto básico nos contratos que vier a celebrar com a Funpar por dispensa de licitação, com base no inciso XIII do art. 24, da Lei nº 8.666/93, indicando, na oportunidade, os projetos de ensino, pesquisa, extensão ou de desenvolvimento institucional que serão apoiados pela contratada, conforme dispõem o art. 1º da Lei nº 8.958/94 e o art. 55, I, da Lei nº 8.666/93;
 (...) 
8.1.17. exija da Funpar o estrito cumprimento da Lei nº 8.666/93, quando da realização de licitações para a execução de convênios e contratos celebrados com a Universidade (art. 3º, I e II, da Lei 8.958/94) ;
8.1.18. estabeleça, nos acordos celebrados com a Funpar, cláusula específica de ressarcimento pela utilização das instalações físicas e equipamentos da Universidade (art. 6º, da Lei nº 8.958/94 e art. 1º, II, Decreto nº 99.509/90 - e cláusula indicativa do programa de trabalho, fonte de recursos, elemento da despesa e número do empenho ( art. 7º, inciso VI, da IN/STN nº 01/97, alterada pela IN/STN nº 02/2002; art. 55, V, da Lei nº 8.666/93; e art. 30, do Decreto nº 93.872/86) ;
8.1.19. exija da Funpar a transferência dos bens adquiridos com recursos provenientes de convênios e contratos celebrados entre as partes, principalmente daqueles cuja vigência já se encontre expirada (art. 7º, IX, da IN/STN nº 01/97, alterada pela IN/STN nº 02/2002) , não permitindo cláusula que condicione a transferência dos bens remanescentes ao disposto no art. 19 ou 31 do Estatuto da Funpar;
8.1.20. mantenha arquivo atualizado, na PROPLAN, dos termos de cooperação e convênios assinados com a Funpar, e de seus respectivos Planos de Trabalho, a fim de auxiliar o trabalho de auditoria - artigos 2º e 28, I, da IN/STN nº 01/97 e art. 78, § 5º, do DL 200, de 25/02/67;
 (...) 
16.	Oportuno ressaltar que, naquela época, a referida deliberação já indicava o então posicionamento desta Corte de Contas no que se refere à relação entre a UFPR e sua fundação de apoio.
IV
17.	Em relação à quantificação do débito apurado nestas contas especiais, inicialmente estimado em R$ 432.000,00, data base 3/11/2003 (15 parcelas mensais de R$ 28.800,00) , a teor da cláusula quinta do Contrato s/n, datado de 3 de novembro de 2003, que corresponde ao valor que seria arrecadado dos alunos da especialização, e que constou dos ofícios citatórios iniciais (peças 5 a 9) , corroboro a análise efetuada pelo MPjTCU que ajustou o valor do débito para R$ 372.384,00, que corresponde à 86,2% de R$ 432.000,00. Com efeito, adequado tal ajuste, pois está alicerçado no § 1º do subitem 5.1 da mencionada cláusula 5ª, que estabelece que "Do total mensalmente arrecadado, 86,2% (oitenta e seis vírgula dois por cento) serão repassados pela UEB à FUNPAR".
18.	Dessa forma, é esse o valor do dano envolvido nesta TCE (R$ 372.384,00) , o qual, tendo em vista que o repasse da Fueb à Funpar deveria ocorrer em 15 parcelas mensais (subitem 5.1 da Cláusula Quinta do mencionado contrato) , corresponde a 15 parcelas mensais de R$ 24.825,60 cada uma. Considerando que o termo de contrato é silente em relação à data da primeira parcela, pode-se tomar esta data como a data de celebração daquele termo de contrato (3/11/2003) .
19.	Uma vez que o dano estimado nos termos acima é inferior ao valor de dano que constou dos atos citatórios de peças 5 a 9, desnecessário o refazimento desses atos.
V
20.	Quanto à responsabilização do Sr. Paulo Afonso Bracarense Costa, na condição de dirigente da Fundação da Universidade Federal do Paraná para o Desenvolvimento da Ciência, Tecnologia e da Cultura (Diretor de Programas da Funpar, nos termos constantes do Contrato s/n de 3/11/2003, peça 62, p. 9 dos autos do TC-Processo 009.396/2013-6) , as alegações constantes de sua defesa (peça 24) são no sentido de que, apesar de o referido contrato ter sido nominado para a sua assinatura, não foi dele a assinatura, pois, a época dos fatos, já não mais ocupava o cargo de Diretor de Programas da Funpar, uma vez que teria sido nomeado assessor do então Ministro de Ciência e Tecnologia.
21.	De fato, o Contrato s/n de 3/11/2003 foi assinado pelo Sr. Pedro José Steiner Neto, faltando apor o seu carimbo, o que é normalmente realizado pela Secretaria, quando por alguma razão não é possível trocar o nome impresso.
22.	Pesquisa realizada pela minha assessoria na internet em 12/4/2021 evidenciou que o Sr. Paulo Afonso Bracarense Costa ocupava o cargo de Diretor do Centro de Gestão de Estudos Estratégicos do então Ministério da Ciência e Tecnologia - CGEE/MCT, pois participou, nessa condição, do Workshop de Educação Corporativa promovido pelos Ministério da Educação e Ministério do Desenvolvimento, Indústria e Comércio Exterior, ocorrido nos dias 10 e 11 de dezembro de 2003, ou seja, à época dos fatos apurados nesta TCE, consoante programação desse evento constante de http://portal.mec.gov.br/setec/arquivos/pdf/oficina.pdf (acesso em 12/4/2021) . 
23.	Assim, diante desses elementos (alegações do Sr. Paulo Afonso Bracarense Costa e informação probante acerca de sua assertiva) , em linha com o entendimento defendido pelo MPjTCU no pronunciamento de peça 40, o qual foi anuído pela derradeira proposta da SecexTCE (peças 80 a 82) , acato parcialmente as alegações de defesa apresentadas pelo mencionado responsável e o excluo da presente relação processual.
VI
24.	No tocante à responsabilização do Sr. Carlos Augusto Moreira Júnior, reitor da UFPR, em linha com o entendimento constante do pronunciamento de peça 40 do Parquet junto ao TCU, aquiescido pela derradeira proposta da SecexTCE (peças 80 a 82) , acolho parcialmente suas alegações de defesa e o excluo da presente relação processual.
25.	De fato, à época em que se desenrolaram os fatos que redundaram na presente TCE, a Lei 8.958/1994, que dispõe sobre as relações entre as instituições federais de ensino superior e de pesquisa científica e tecnológica e as fundações de apoio, vigia com disposições que estabeleciam que a obrigação de as fundações de apoio prestarem contas de recursos geridos às instituições apoiadas restringia-se às hipóteses em que a execução de convênios, contratos, acordos e ajustes envolvesse a aplicação de recursos públicos.
26.	Portanto, a prestação de contas, às instituições apoiadas, de recursos geridos pelas fundações de apoio oriundos de outras fontes não estava expressamente prevista em lei. Somente com a edição da Lei 12.863/2013, que alterou a Lei 8.958/1994, passou-se a prever a obrigatoriedade de as fundações de apoio prestarem contas, às instituições apoiadas, de todos os recursos geridos, independentemente de sua origem.
27.	Como os recursos envolvidos na execução do termo de contrato celebrado em 3/11/2003 entre a Funpar e a Fueb não provieram da UFPR, mas, sim, da arrecadação de mensalidades pagas pelos alunos do curso de especialização em agronegócios, não se poderia exigir da UFPR - e muito menos de seu reitor -, naquela época, o exercício de uma atribuição específica de controle que somente passou a vigorar com o advento da referida Lei 12.863/2013.
VII
28.	Foram examinadas pela unidade técnica, na instrução de peça 37, as alegações de defesa apresentadas em conjunto pelos Srs. Carlos Augusto Moreira Junior, Paulo Afonso Bracarense Costa e Ivo Brand (peça 24) , que se resumem à: i) ausência da omissão no dever de vigilância; ii) regularidade no procedimento licitatório para contratação da entidade; iii) relatórios finais (de prestação de contas) constantes nos autos e documentos que estão sendo anexados com a presente defesa são elementos suficientes para demonstrar a regularidade dos recursos movimentados, assim como demonstrarão os relatórios financeiros que serão, oportunamente, apresentados; e iv) o débito apontado é irreal e presumido, não correspondendo ao valor arrecadado.
29.	As teses apresentadas pelos referidos responsáveis não procedem. De fato, todas as alegações foram apresentadas desacompanhadas de documentação comprobatória, ou seja, os defendentes não carrearam aos autos elementos adicionais de defesa - como documentos a título de prestação de contas, tampouco fizeram referência aos elementos nos autos que possuíam tal finalidade. Cingiram-se, pois, a prestar informações genéricas e desconexas com a realidade fática, ao não encaminhar junto à defesa a documentação nela referida, que inclusive requereu a juntada sem apresentá-la efetivamente.
30.	Quanto ao questionamento dos defendentes acerca do débito apontado, entendendo ser irreal e presumido, não correspondendo ao valor arrecadado, a ausência de elementos a título de prestação de contas impossibilita a aferição do real montante arrecadado pela contratada e supostamente repassado à universidade. As receitas, ainda que previstas e decorrentes de fatos sobre os quais não se tem conhecimento (como quantidade real de alunos matriculados e pagantes) , foram estimadas por meio do próprio contrato em questão em R$ 372.384,00, servindo como estimativa do dano ao erário. Caberia aos defendentes, mediante documentação suporte, comprovar as alegações de defesa, o que não fizeram. 
31.	Ao acolher a sugestão constante do pronunciamento de peça 40 do Parquet junto ao TCU, determinei, por meio do Despacho de peça 41, a citação solidária do Sr. Pedro José Steiner Neto, Diretor de Programas da Funpar, com os demais responsáveis pelo débito apurado nesta TCE. Referido diretor apresentou alegações de defesa, em conjunto com o Sr. Ivo Brand, ex-Diretor Superintendente da Funpar (peça 67) , as quais foram objeto de análise pela SecexTCE, consoante instrução de peça 74, parcialmente reproduzida no relatório precedente. 
32.	Por seu conteúdo elucidativo, transcrevo trecho da percuciente análise feita pela unidade técnica especializada acerca dos argumentos apresentados pelos referidos responsáveis, à qual aquiesço integralmente, por suficiente ao pleno esclarecimento da matéria:
	Os argumentos da defesa em exame (peça 67) idênticos aos da defesa anterior (peça 24) , acima sintetizados, já foram devidamente analisados na instrução precedente (peça 37) , quando se chegou à conclusão de que não se prestaram a elidir as irregularidades tratadas nestas contas, mesmo entendimento do Ministério Público junto ao TCU em relação aos responsáveis pela Funpar e à Fueb e seu respectivo dirigente, Sr. Roberto Frederico Merhy. Como já visto, o Parquet afastou a responsabilidade do ex-reitor da UFPR, Sr. Carlos Augusto Moreira Júnior, e do Sr. Paulo Afonso Bracarense Costa, este porque não desempenhou à época a função de Diretor de Programas da Funpar, mas sim o Sr. Pedro José Steiner Neto, razão pela qual foi arrolado nestes autos e chamado na nova citação (peça 40) . 
	Logo, tais argumentos ora replicados devem ser rejeitados pelos mesmos motivos já analisados para os responsáveis pela Funpar, Sr. Ivo Brand, ex-Diretor Superintendente da Funpar, e Sr. Pedro José Steiner Neto, Diretor de Programas da Funpar à época dos fatos de que trata esta TCE.
	Em relação aos novos argumentos (peça 67) , relatados anteriormente, também não têm o condão de afastar a responsabilidade dos defendentes. 
	O depoimento do professor da UFPR apenas reforça o seu entendimento de que o projeto foi importante para aquela entidade. O fato de a Fueb ser Oscip não enseja regularidade na sua contratação, porquanto não demonstrou que seria a única e melhor opção, e, mesmo se o fizesse, ainda assim não comprovou que aquela Fundação atuou na condição de Oscip, o que a impediria de participar de processos licitatórios promovidos pela Administração Pública Federal, nos termos daquela deliberação do Tribunal (Acórdão 746/2014-TCU-Plenário, relator Ministro Marcos Bemquerer) . 
	Logo, os novos argumentos de mérito não se prestam a elidir as irregularidades tratadas neste processo.  
	Os argumentos preliminares da defesa também não merecem prosperar, pelos motivos expostos a seguir. 
	É inaplicável ao presente caso o disposto nos arts. 20 a 22 do Decreto-Lei 4.657/1942, incluído pela Lei 13.655/2018, uma vez que não há prova material de quaisquer obstáculos ou dificuldades reais do gestor, não se está decidindo (julgando) com base em valores jurídicos abstratos, tampouco decretando a invalidação de ato/contrato. O que se está inquirindo é a omissão no dever de vigilância atribuída aos responsáveis que resultou nas ocorrências irregulares (com ausência de procedimento licitatório para contratação da entidade, inobservância do princípio da universalidade e da unidade de tesouraria e omissão do dever de prestar contas daquele contrato) , e, consequentemente, em dano, sob a presunção de que tais recursos foram usados irregularmente. Caberia a eles refutarem a ocorrência suportados por elementos probantes que não apresentaram. 
	No que se refere ao argumento no sentido de que o longo decurso de tempo entre os fatos apurados e as citações realizadas no âmbito desta TCE conduziria à iliquidabilidade de suas contas, não há como acatá-lo. A defesa não indicou elementos que pudessem caracterizar caso fortuito ou de força maior, comprovadamente alheio à vontade deles, conforme a Lei Orgânica do TCU exige para fins de considerar as contas iliquidáveis (art. 20 da Lei 8.443/1992) . 
	Nesse contexto, a jurisprudência desta Corte é de que somente o longo decurso de tempo entre a data da transferência dos recursos e a instauração da tomada de contas especial não é suficiente para o trancamento das contas, a qual só ocorrerá após a verificação de que o lapso temporal tenha prejudicado efetivamente o exercício, pelo responsável, do direito à ampla defesa e ao contraditório (Acórdão 2024/2016-TCU-Segunda Câmara, 5.539/2015-TCU-1ª Câmara, 2.255/2015-TCU-1ª Câmara, 6.239/2014-TCU-2ª Câmara, 7.095/2014-TCU-2ª Câmara, 4.709/2014-TCU-1ª Câmara, 4.580/2014-TCU-1ª Câmara) .
	O trancamento das contas também não é possível, quando o responsável é omisso na apresentação das contas e, portanto, contribui para o possível obstáculo ao exercício da defesa. Cabe destacar, ainda, os enunciados abaixo transcritos de alguns julgados do TCU sobre o assunto.
Enunciado (Acórdão 1258/2019-TCU-Plenário, Relator Ministro Bruno Dantas) : O mero transcurso do tempo não acarreta, em toda e qualquer situação, prejuízo à ampla defesa ou à constituição do contraditório, devendo a configuração de tal prejuízo ser analisada em cada caso concreto, sob pena de violar-se a regra da imprescritibilidade das ações de cobrança de dano ao erário.
Enunciado (Acórdão 298/2019-TCU-Segunda Câmara, Relator Ministro Aroldo Cedraz) : O transcurso de dez anos entre a data do ato irregular e a citação não é, por si só, razão suficiente para o arquivamento da tomada de contas especial, sem exame de mérito. É preciso que, além disso, fique demonstrado efetivo prejuízo à ampla defesa. 
Enunciado (Acórdão 842/2017-TCU-Plenário e Acórdão 6667/2016-TCU-Primeira Câmara, ambos relatados pelo Ministro Benjamin Zymler) : Só há contas iliquidáveis diante de fatos alheios à vontade do gestor. Se ele não cumpre a obrigação de prestar contas na época apropriada ou, quando o faz, não apresenta toda a documentação necessária, não pode alegar demora na instauração da tomada de contas especial para se eximir dos compromissos que contraiu ao assinar o convênio. (Grifos acrescidos) 
	Em outras palavras, a linha jurisprudencial prevalecente postula que o prejuízo à referida garantia processual não pode ser presumido, mas antes deve ser demonstrado em cada caso, o que não ocorreu por meio da defesa em análise. 
	No que concerne à solicitação da aplicação do instituto 'duty do mitigate the loss', entende-se que tal instituto poderia, em tese, ser aplicado no caso em questão, isto porque parte significativa do atraso no exame de mérito deste processo não decorreu, a priori, da iniciativa dos responsáveis. Todavia, não há previsão jurisprudencial do TCU embasando esse pleito, e não ficou devidamente demonstrada pela defesa o quantum do dano em comento que fora agravado pela alegada morosidade da Administração (o que seria apenas a atualização monetária, vez que os juros de mora poderiam não existir no caso do recolhimento tempestivo do débito) . 
VIII
33.	No tocante à prescrição da pretensão administrativa quanto às ações de ressarcimento ao erário, contidas nas preliminares trazidas no bojo das alegações de defesa de peça 24 e nas alegações constantes de peça 67, teço os seguintes comentários.
34.	Em primeiro lugar, resta isento de dúvidas que a jurisprudência consolidada deste Tribunal de Contas da União (TCU) se formou no sentido da imprescritibilidade das ações de ressarcimento ao erário. Nesse sentido, reproduzo o Enunciado de Súmula 282, desta Corte: "As ações de ressarcimento movidas pelo Estado contra os agentes causadores de danos ao erário são imprescritíveis."
35.	De outra parte, e à semelhança dos outros julgadores deste TCU, não desconheço a recente decisão exarada pelo Supremo Tribunal Federal (STF) , prolatada no âmbito do Recurso Extraordinário (RE) 636.886/AL, por meio da qual foi fixado o seguinte enunciado para o Tema 899, de repercussão geral: "É prescritível a pretensão de ressarcimento ao erário fundada em decisão de Tribunal de Contas."
36.	Ocorre que, consoante o destacado pelo Ministro Benjamin Zymler no leading case que primeiro discutiu o alcance do referido julgado da Corte Suprema (voto condutor do Acórdão 5236/2020-TCU-Primeira Câmara) , ainda há diversas dúvidas sobre a matéria, pois resta possível a conclusão de que a decisão não tratou da prescrição do processo de controle externo levado a efeito no âmbito do TCU mas, sim, da prescrição intercorrente ocorrida durante a fase de execução do acórdão condenatório desta Corte.
37.	Naquela oportunidade, o Relator aduziu que a aludida decisão do STF enfrentou RE interposto pela União contra acórdão do Tribunal Regional Federal da 5ª Região (TRF/5) , ementado como se segue, pelo qual o regional negou provimento a embargos de declaração opostos contra acórdão de sua lavra:
EMENTA: TRIBUTÁRIO. PROCESSUAL CIVIL. EXECUÇÃO FISCAL. PROCESSO PARALISADO POR MAIS DE CINCO ANOS. PRESCRIÇÃO INTERCORRENTE. OCORRÊNCIA. 1. Para fins práticos, deve-se observar quando a Fazenda Pública foi intimada a providenciar o andamento do feito. Passados cinco anos sem diligências concretas, ocorre a prescrição intercorrente. Caso haja suspensão na forma do art. 40, da Lei n. 6.830/80, ocorre a extinção se o feito permanecer paralisado por mais de seis anos. 2. Na hipótese dos autos, houve o arquivamento sem baixa do processo em 12.08.1999 e até a data da sentença extintiva do feito em 05.06.2006, a Fazenda Nacional não apresentou nenhuma medida concreta quanto à localização do devedor ou de seus bens. Revela-se, portanto, inequívoca a ocorrência da prescrição intercorrente.
38. 	O Ministro Benjamin Zymler argumentou que, na situação debatida judicialmente, a Fazenda Pública havia deixado a ação paralisada por mais de seis anos, o que ensejou fosse declarada a prescrição intercorrente no caso em tela. Isto é, a questão objeto da controvérsia cingiu-se à prescrição intercorrente ocorrida durante a fase de execução do acórdão condenatório do TCU.
39.	Desse modo, ponderou que, com base nessa possível interpretação, a matéria decidida no mencionado feito não teria nenhuma repercussão de ordem prática e jurídica nos processos desta Corte, isso porque o título executivo, que é própria decisão do Tribunal, consoante o art. 19 da Lei 8.443/1992, ainda não se formou.
40.	Feito esse raciocínio, Sua Excelência acresceu que, ainda se possa interpretar que a decisão do STF também se aplique ao iter do processo de controle externo neste TCU, outras questões, de suma importância visando que este Tribunal estabeleça novo tratamento acerca da prescrição do débito, restariam pendentes de esclarecimento, relevando mencionar as relativas à definição da data de ocorrência do fato irregular ou data do seu conhecimento pelo TCU, bem assim as hipóteses de interrupção da prescrição. 
41.	Em conclusão, conduziu o colegiado a que aplicasse, ao caso in concreto, a jurisprudência do TCU até então vigente, fundamentada no art. 37, § 5º, da Constituição Federal, e consubstanciada na citada Súmula 282, no que tange ao ressarcimento do prejuízo.
42.	Anoto que o entendimento acima também foi seguido em outros julgados desta Corte, sendo exemplos os Acórdãos: 1.492/2020, 2.104/2020, 2.182/2020 e 2.336/2020, Rel. Min. Aroldo Cedraz; 2.188/2020, Rel. Min. Raimundo Carreiro; e 2.018/2020, Rel. Min. Ana Arraes, do Plenário; 6.494/2020, Rel. Min. Walton Alencar Rodrigues; 5.236/2020, 6.084/2020, 6.465/2020, 6.466/2020, 7.982/2020, 9.277/2020, Rel. Min. Benjamin Zymler; e 8.550/2020, 9.011/2020, 9.012/2020 e 9.293/2020, Rel. Min. Bruno Dantas, todos da 1ª Câmara; e 5.681/2020, 6.350/2020, 8.316/2020, 8.940/2020, 8.945/2020, 8.947/2020, 8.948/2020, 9.208/2020 e 9.216/2020 da minha relatoria; 5.690/2020, 6.350/2020, 6.575/2020, 6.712/2020, 7.325/2020, 8.021/2020, 8.023/2020, 8.443/2020, 8.649/2020, 8.651/2020 e 8.657/2020, Rel. Min. Aroldo Cedraz; 6.171/2020, Rel. Min. Raimundo Carreiro; 6.207/2020 e 8.498/2020, Rel. Min. Ana Arraes; e 6.707/2020 e 6.726/2020, Rel. Min. Subst. Marcos Bemquerer Costa, estes da 2ª Câmara) .
43.	Releva, ainda, considerar que em 14 de agosto de 2020 a Advocacia-Geral da União opôs embargos de declaração ao já citado acórdão proferido no RE 636.886/AL, objetivando exatamente dirimir dúvidas quanto ao alcance da aludida decisão, notadamente para que se tenha como correta compreensão a de que "a tese de repercussão geral no acórdão (...) embargado abrange apenas a fase executiva da decisão do TCU."
44.	Pela pertinência, transcrevo, na íntegra, os pedidos daquele órgão formulados nos embargos de declaração opostos ao RE 636.866:
Pelo exposto, a União requer o provimento dos presentes embargos de declaração para que sejam sanadas as contradições e obscuridades apontadas, notadamente para correta compreensão de que:
i.1) a execução dos acórdãos do TCU é processada independentemente de inscrição em dívida ativa e pelo rito da execução por quantia certa do Código de Processo Civil, incidindo ainda a Lei 6.822/1980, e não o rito da Lei 6.830/1980 (Lei de Execução Fiscal) ;
i.2) a tese de repercussão geral no acórdão ora embargado abrange apenas a fase executiva da decisão do TCU;
i.3) na hipótese de ser admitida a possibilidade de a tese firmada no tema 899 abranger as fases anteriores à condenação perante a Corte de Contas, o prazo prescricional aplicável está disciplinado no Código Civil (20 anos na vigência do CC/1916 e 10 anos para o CC/2002) , com início da contagem na data da ocorrência do ilícito e interrupção pelo ato que ordenar a citação.
i.4) subsidiariamente, a disciplina do prazo prescricional aplicável é extraída da Lei n. 9.873/1999, que trata também das causas interruptivas que devem incidir (arts. 1º e 2º) ;
Pugna, ainda, que, diante da superação da pacífica jurisprudência desse STF, (ii) sejam modulados os efeitos da decisão (art. 927, § 3º, do CPC) , conferindo-lhe eficácia prospectiva, de modo que o novo entendimento passe a valer apenas em relação aos ilícitos geradores de danos ao erário cometidos a partir da publicação do acórdão ora embargado. Subsidiariamente, postula-se a modulação dos efeitos da decisão, a fim de salvaguardar os processos já autuados pelos tribunais de contas que tratem de ressarcimento ao erário.
45.	Nesse contexto, entendo que somente após a apreciação do mérito dos embargos de declaração opostos à deliberação adotada no RE 636.886 pelo STF é que a jurisprudência atual do TCU sobre a matéria de prescrição da pretensão ressarcitória poderá ser revisitada para se amoldar à futura decisão da Suprema Corte. 
46.	Nem mesmo seria o caso de se cogitar o sobrestamento de processos em curso nesta Corte de Contas até o julgamento dos embargos de declaração opostos ao RE 636.886, sob pena de vir a ocorrer, durante o período de sobrestamento, a incidência da prescrição da pretensão de ressarcimento do TCU na hipótese de o STF decidir, nos aludidos embargos de declaração, contrariamente à tese da imprescritibilidade anteriormente fixada por aquela Corte Suprema e consolidada no TCU nos termos do Enunciado da Súmula de Jurisprudência 282.
47.	Assim, diante da relevância do tema prescricional e das dúvidas suscitadas na recente decisão do STF, compartilho também da prudência com que este Tribunal deve conduzir a matéria e aguardar a decisão da Suprema Corte no multicitado recurso de embargos de declaração opostos ao RE 636.886. Nesse sentido, reproduzo excerto do voto condutor do Acórdão 9012/2020-TCU-Primeira Câmara (Relator Ministro Bruno Dantas) : 
8.	No que diz respeito à prescrição do débito, sabe-se que há tempos este Tribunal, baseado em precedentes do STF e na interpretação do art. 37, § 5º, da Constituição Federal de 1988, tem adotado o entendimento, consolidado na súmula 282, de que "as ações de ressarcimento movidas pelo Estado contra os agentes causadores de danos ao erário são imprescritíveis". Foi esse o entendimento adotado no acórdão recorrido.
9.	Ocorre que, recentemente, o Supremo Tribunal Federal (STF) , ao julgar o Recurso Extraordinário 636.886/AL, fixou, com repercussão geral, o seguinte enunciado para o Tema 899: "É prescritível a pretensão de ressarcimento ao erário fundada em decisão de Tribunal de Contas".
10.	Conforme tenho dito, pessoalmente, entendo que esse recente julgado do STF deve ensejar a revisão da jurisprudência deste Tribunal. No entanto, reconheço que, nos moldes em que foi fixada a tese da Suprema Corte, existem muitas dúvidas e lacunas a serem sanadas, que tornam extremamente difícil a sua imediata aplicação, de forma genérica e abrangente, aos processos que tramitam neste Tribunal. Dada a ausência de lei específica, não há prazo prescricional estabelecido - em lei ou mesmo pela Suprema Corte - para a atuação do TCU no que diz respeito à apuração de dano ao erário, bem como sobre como se daria o início da contagem e as interrupções desse prazo.
11.	Ademais, embora o verbete já tinha sido publicado, a decisão ainda é passível de impugnação mediante Embargos de Declaração, possibilitando o esclarecimento dessas questões ou mesmo a modulação de efeitos, com impacto nos processos em curso.
12.	Assim, por um lado, até que sobrevenham todos esses esclarecimentos e definições, embora desejável, não é possível a imediata aplicação, com a devida segurança, da tese fixada pelo STF no âmbito do TCU. Por outro lado, não se pode deixar de dar encaminhamento aos incontáveis processos que tangenciam essa discussão neste Tribunal.
13.	Dessa forma, tenho me curvado à compreensão dos meus pares pela manutenção, por ora, do entendimento que há anos vem sendo adotado pelo TCU e pelo próprio STF, no sentido de considerar imprescritíveis as ações de ressarcimento ao erário.
14.	Não se trata, cabe registrar, de desrespeito ou ignorância ao entendimento firmado pela Suprema Corte, tampouco de se fixar qualquer jurisprudência sobre a sua abrangência neste momento. Apenas entendo que, dada a possiblidade de modulação da decisão, não seria produtivo, e causaria enorme incerteza, se este Tribunal revisse sua atuação e logo depois a alterasse novamente.
48.	Assim, na esteira das recentes decisões do TCU, deixo de acolher a tese defendida pelos responsáveis quanto à incidência da prescrição do débito no presente caso.
IX
49.	No tocante à prescrição da pretensão punitiva por parte do Tribunal para imposição de multas, os elementos constantes dos autos a confirmam. Nos moldes do Acórdão 1441/2016-TCU-Plenário (da relatoria do Ministro Benjamin Zymler) , referente a incidente de uniformização de jurisprudência, restou assente que a referida pretensão se subordina ao prazo geral de prescrição de dez anos indicado no art. 205 do Código Civil, contado a partir da data da ocorrência da irregularidade sancionada, nos termos do art. 189, inciso I, do Código Civil.
50.	Assim, uma vez verificado o transcurso de mais de dez anos entre a prática dos atos questionados, ocorrida nos exercícios de 2003 a 2005 (data da vigência do contrato em comento) , e o ato ordenatório da citação dos responsáveis, praticado em 2017, e em 2019 para o Sr. Pedro José Steiner Neto, restou configurada a prescrição da pretensão punitiva, razão pela qual não se aplica aos responsáveis condenados em débito nestes autos a multa prevista nos arts. 19, caput, e 57 da Lei 8.443/1992.
X
51.	No tocante aos argumentos de defesa apresentados pelo Sr. Roberto Frederico Merhy, na condição de dirigente da Fundação Educacional Universidade Eletrônica do Brasil (Fueb) à época dos fatos, constantes de peça 71, em linha com a análise da SecexTCE, considero que esse responsável se limitou a apresentar um arrazoado desprovido de elementos probantes, constituindo seus argumentos de meras alegações. De fato, contrariamente ao alegado, não houve a devida prestação de contas dos recursos financeiros em exame nestes autos.
52.	A responsabilização do Sr. Roberto Frederico Merhy nesta TCE decorre de sua condição de dirigente da Fueb à época e do fato dessa fundação ter se beneficiado de parte dos recursos financeiros arrecadados e geridos para a realização de cursos objeto do Contrato s/n, datado de 3/11/2003, celebrado com a UFPR, com o apoio da Funpar. O beneficiamento desses recursos por parte da Fueb sem demonstrar a regularidade deles (na arrecadação e aplicação) resultou em dano, sob a presunção de que tais recursos foram usados irregularmente.
53.	Quanto aos argumentos contidos na peça 72, de teor idêntico aos que esse responsável já apresentara no âmbito do processo de representação que originou estas contas especiais (peça 62 do processo TC Processo 009.396/2013-6) , os quais já foram objeto de análise naqueles autos, destaco o seguinte trecho da adequada análise realizada pela unidade técnica naqueles autos (peça 69 do processo TC Processo 009.396/2013-6) :
32. Percebe-se que foram outorgados poderes à entidade privada, via contrato, consistentes em arrecadar recursos em nome do Poder Público, o que, além de ilegal, configura gestão temerária. Ademais, independente do nome dado ao pacto realizado, registre-se que o instrumento em questão possui muito mais característica de convênio que de contrato, em face dos interesses convergentes das partes. 
33. De qualquer forma, como tudo isso foi feito em nome da UFPR, remanesce o dever de prestar de contas, com destaque para o fato de que o ônus da prova da boa e regular aplicação dos dinheiros públicos compete ao gestor (art. 70, parágrafo único, da Constituição Federal de 1988 e art. 93 do Decreto-Lei 200/1967) o qual deve se utilizar da prestação de contas como meio de produção de prova. A prestação de contas deve conter informações consistentes que possam ser verificadas a posteriori pelos órgãos de controle e comprovadas por meio de eventual auditoria e que sirvam de prova válida capaz de fundar juízo de valor favorável à aprovação das contas do gestor.
 (...) 
35. Registre-se, por oportuno, que a FUNPAR, ao ser instada acerca da necessidade de apresentação da documentação referente à prestação de contas, juntou documentos isolados e insuficientes para caracterizar a boa e regular aplicação dos recursos públicos (...) 
XI
54.	Assim, entendo, em concordância com a unidade técnica especializada e com o Parquet junto ao TCU, que as alegações de defesa trazidas aos autos pelos gestores da Universidade Federal do Paraná (UFPR) e da Fundação da Universidade Federal do Paraná para o Desenvolvimento da Ciência, Tecnologia e da Cultura (Funpar) , e pelo Sr. Roberto Frederico Merhy não logram descaracterizar o dano de que trata esta tomada de contas especial.
55.	De fato, os elementos de defesa não se prestam a comprovar, mediante documentação idônea, a boa e regular aplicação dos recursos, ou seja, não está caracterizado quanto foi arrecadado pela Fundação Educacional Universidade Eletrônica do Brasil (Fueb) para a realização do considerado curso de especialização em agronegócios, quanto foi repassado à Funpar pela Fueb, quais foram as despesas realizadas pela Funpar na realização do curso e qual foi, eventualmente, o proveito patrimonial que a realização do curso propiciou à UFPR.
56.	Não havendo sido comprovada a correta aplicação dos recursos em questão e não havendo nos autos elementos que permitam reconhecer a boa-fé na conduta dos responsáveis, já que não foram noticiados atos ou fatos atenuantes que pudessem demonstrar uma atitude zelosa e diligente dos responsáveis na gestão da coisa pública, acolho a proposta da unidade técnica especializada, anuída pelo MPjTCU, no sentido de considerar revel a Fundação Educacional Universidade Eletrônica do Brasil; excluir da relação processual os Srs. Carlos Augusto Moreira Junior e Paulo Afonso Bracarense Costa; rejeitar as alegações de defesa apresentadas pelos Srs. Ivo Brand, Pedro José Steiner Neto e Roberto Frederico Merhy; julgar irregulares as contas dos responsáveis Ivo Brand, Pedro José Steiner Neto, Roberto Frederico Merhy e Fundação Educacional Universidade Eletrônica do Brasil, condenando-os solidariamente ao pagamento do débito apurado nestes autos.
57.	Por fim, adequado o envio cópia da presente deliberação à Universidade Federal do Paraná e aos responsáveis, para ciência, e à Procuradoria da República no Estado do Paraná, nos termos do § 3º do art. 16 da Lei 8.443/1992, c/c o § 7º do art. 209 do Regimento Interno/TCU, para adoção das medidas cabíveis, e as demais medidas propostas pela SecexTCE.
	Ante o exposto, VOTO por que o Tribunal aprove a minuta de acórdão que ora submeto à deliberação deste Colegiado.
TCU, Sala das Sessões Ministro Luciano Brandão Alves de Souza, em 8 de junho de 2021.
Ministro JOÃO AUGUSTO RIBEIRO NARDES
Relator